---
title: "Evolución del anclaje de las expectativas de inflación en Guatemala: una aproximación a la credibilidad de la política monetaria, 2010–2026"
author: Paulo Garrido
keywords:
  expectativas de inflación
  anclaje de expectativas
  credibilidad monetaria
  metas explícitas de inflación
  parámetros variantes en el tiempo
  Guatemala
  
crossref:
  eq-title: "Ecuación"
  eq-prefix: "ecuación"
format:
  pdf:
    documentclass: article
    classoption: [twocolumn]
    papersize: letter
    geometry:
      - top=2.2cm
      - bottom=2.2cm
      - left=2cm
      - right=2cm
    fontsize: 10.5pt
    mainfont: "Times New Roman"
    linestretch: 1.1
    toc: false
    number-sections: true
    number-depth: 2
    colorlinks: true
    linkcolor: black
    citecolor: black
    urlcolor: black

bibliography: "referencias.bib"
csl: "apa-7th-edition.csl"

header-includes:
  - \usepackage{graphicx}
  - \raggedbottom
  - \usepackage{cuted}
include-in-header:
  text: |
    \usepackage{indentfirst}
    \usepackage{titlesec}
    \usepackage{xcolor}
    \usepackage{fancyhdr}
    \usepackage{pdflscape}

    % Color sobrio
    \definecolor{wpblue}{HTML}{1F3A5F}

    % Sangría y espaciado entre párrafos
    \setlength{\parindent}{0.6cm}
    \setlength{\parskip}{0.20em}

    % Separación entre columnas
    \setlength{\columnsep}{0.7cm}
    
    % Encabezados y pie de página
    \pagestyle{fancy}
    \fancyhead[L]{\footnotesize Paulo Garrido}
    \fancyhead[R]{\footnotesize Anclaje de expectativas en Guatemala}
    \fancyfoot[C]{\thepage}
    \renewcommand{\headrulewidth}{0.2pt}
    \renewcommand{\footrulewidth}{0pt}

    % Formato de secciones
    \titleformat{\section}
      {\large\bfseries}
      {\color{wpblue}\thesection.}{0.5em}{}
    \titleformat{\subsection}
      {\normalsize\bfseries}
      {\color{wpblue}\thesubsection}{0.5em}{}

    % Espaciado de secciones
    \titlespacing*{\section}{0pt}{1.1em}{0.5em}
    \titlespacing*{\subsection}{0pt}{0.5em}{0.3em}

editor: visual

execute:
  echo: false
  warning: false
  message: false
---

```{=tex}
\begin{strip}

\centering
\begin{minipage}{0.86\textwidth}

\noindent\textbf{Resumen}

\vspace{0.20cm}

\small

El estudio analiza la evolución del anclaje de las expectativas de inflación a 24 meses en Guatemala durante 2010--2026 como una aproximación a la credibilidad de la política monetaria. Combinamos regresiones móviles con un modelo VAR de parámetros variantes en el tiempo estimado mediante filtro de Kalman, a partir del cual construimos una proxy dinámica de credibilidad y estimamos el ancla inflacionaria implícita. Los resultados muestran una reducción gradual de la sensibilidad de las expectativas frente a la inflación observada y un aumento sostenido de la proxy de credibilidad, desde valores cercanos a 0.75 al inicio de la muestra hasta aproximadamente 0.88 al final. Asimismo, el ancla implícita, inicialmente situada por encima de la meta oficial, converge progresivamente hacia niveles próximos al objetivo inflacionario. Esta configuración se mantiene incluso durante el episodio inflacionario de 2021--2023, cuando el aumento de la inflación no produjo un desplazamiento equivalente y persistente de las expectativas de mediano plazo. En conjunto, los resultados son consistentes con un fortalecimiento gradual del anclaje y de la credibilidad monetaria en Guatemala.

\vspace{0.35cm}

\noindent\textit{Palabras clave:} expectativas de inflación; anclaje de expectativas; credibilidad monetaria; metas explícitas de inflación; parámetros variantes en el tiempo; Guatemala.

\vspace{0.12cm}

\noindent\textit{Clasificación JEL:} E31, E52, E58.

\normalsize

\end{minipage}

\vspace{-0.10cm}

\end{strip}
```
# Introducción

La inestabilidad macroeconómica que caracterizó la economía mundial durante la segunda mitad del siglo XX -particularmente en materia de inflación- reforzó el papel de la política monetaria como una herramienta transversal en la política económica en materia de estabilidad, debido a que, en última instancia, los bancos centrales son las instituciones encargadas de contribuir a un entorno predecible para las decisiones de consumo, ahorro, inversión y fijación de precios.

Conforme se consolidó esta visión, se evidenció que la capacidad de la política monetaria para cumplir ese cometido no se circunscribe al uso de instrumentos de política, sino -fundamentalmente- de la credibilidad con que la autoridad monetaria logra influir sobre las expectativas de los agentes; en este sentido, @mishkin2007 arguye que las expectativas son críticas para los resultados de la política monetaria y que un anclanominal sólida constituye un elemento clave para obtener buenos resultados macroeconómicos, de esa cuenta, que la credibilidad del banco central no constituya un elemento secundario, sino un rasgo esencial de la eficacia de la política monetaria.

En este marco, surgió el Esquema de Metas Explícitas de Inflación (EMEI) como una respuesta institucional a la necesidad de dotar a la política monetaria de mayor claridad, disciplina y credibilidad, el cual, como lo sostiene @mishkin2007 descansa en el compromiso institucional con la estabilidad de precios como objetivo primordial de largo plazo y en una estrategia de política monetaria con mayor transparencia, comunicación y rendición de cuentas; por tanto, bajo esta lógica, el EMEI no debe entenderse solo como un arreglo operativo, sino como un marco institucional orientado a fortalecer la credibilidad del banco central y a guiar la formación de expectativas inflacionarias de manera consistente con la meta oficial.

En la visión de @kose_et_al2019 la importancia de este enfoque es aún mayor en economías emergentes, subrayando que las expectativas inflacionarias cumplen un papel crítico en la implementación efectiva de la política monetaria porque influyen sobre la inflación actual a través de la fijación de salarios y precios; por esa razón, de acuerdo a @strohsal2015 "anclar las expectativas de inflación a un nivel compatible con el objetivo de inflación del banco central es de particular importancia, en virtud de que los bancos centrales justifican y explican cada vez más sus decisiones de política monetaria basándose en la necesidad de mantener unas expectativas de inflación bien ancladas" (p.2). En este sentido, trabajos previos han tendido a evaluar el anclaje de expectativas a partir de su sensibilidad frente a distintas fuentes de perturbación.

No obstante, el problema que subyace de medir el anclaje como una condición estática resulta insuficiente, en virtud de que una parte relevante de la literatura ha insistido en que la relación entre expectativas, inflación y política monetaria cambia con el tiempo y depende del régimen macroeconómico y de la naturaleza de los choques que enfrenta la economía. En el caso de Guatemala, esta discusión adquiere especial importancia a la luz de la transición hacia el EMEI y del papel creciente de la encuesta de expectativas económicas como insumo para la conducción monetaria; en este marco, la tesis de @alvarezgarcia2014 destaca que, bajo este esquema, la efectividad de la política monetaria depende en buena medida de que la autoridad sea percibida como un guardián creíble de la estabilidad de precios y de que no exista incertidumbre significativa sobre su orientación futura.

El fundamento de este trabajo se motiva en analizar la evolución del anclaje de las expectativas de inflación en Guatemala, bajo el EMEI mediante un enfoque econométrico dinámico; en un primer bloque, se mide el anclaje a partir de la sensibilidad de las expectativas de mediano plazo frente a la inflación y otros determinantes, siguiendo la lógica empírica de @strohsal2015, quienes conciben el anclaje como una propiedad dinámica y estimable a partir de la respuesta de las expectativas a distintas fuentes de desanclaje; adicionalmente, este bloque retoma la intuición de la literatura aplicada de autores como \@mehrotra_yetman2018, según la cual una menor transmisión de la inflación corriente hacia las expectativas de mediano plazo constituye una señal de mayor anclaje; para captar esa dimensión dinámica, se emplean tanto *rolling regressions* como un modelo con parámetros variantes en el tiempo. En el segundo bloque, se analiza la respuesta de las expectativas ante distintos choques macroeconómicos mediante modelos VAR, siguiendo a @barnett_groen_mumtaz2010, que examinan la interacción entre expectativas, inflación y política monetaria dentro de un sistema dinámico. De este modo, el estudio busca contribuir a la literatura sobre credibilidad y expectativas en economías emergentes y, en particular, aportar evidencia para Guatemala en un ámbito donde la discusión empírica sigue siendo limitada.

El documento se estructura de la siguiente manera: en el apartado 2 se hace una revisión de la literatura orientada a los principales trabajos que han abordado empíricamente estas temáticas; en el apartado 3, se desarrolla un análisis de los hechos estilizados que muestran la evolución de variables clave para una mejor y más profunda comprensión del fenómeno. Seguidamente, el apartado 4 expone la estructura de la línea de investigación, incluyendo el planteamiento del problema, los objetivos, la hipótesis de trabajo y la justificación del estudio; a continuación, en el apartado 5 se hace una explicación detallada de la metodología empleada, con especial énfasis en los tres modelos econométricos utilizados para la consecución de los objetivos de la investigación. Seguidamente, el apartado 6 expone los resultados obtenidos a partir de la implementación metodológica señalada en el apartado anterior y desarrolla la discusión correspondiente a la luz de la evidencia encontrada. Por último, el apartado 7 presenta las conclusiones y recomendaciones finales derivadas de la implementación metodológica encontrada.

# Literatura relacionada

A partir del reconocimiento de la política monetaria como elemento central para la estabilidad económica -particularmente a inicios del siglo XXI- ha surgido un importante cuerpo de literatura orientado a evaluar la credibilidad de los bancos centrales; en particular, una parte sustantiva de esa literatura ha centrado su análisis en el anclaje de expectativas, dentro del marco del establecimiento del "inflation targeting" en una parte importante de las economías del mundo.

En este orden de ideas, la literatura sobre política monetaria converge, en primer término, en una idea general: la efectividad de la política monetaria no descansa únicamente en el manejo de un instrumento "operativo", sino de la capacidad del banco central para dotar de credibilidad a un marco que discipline las expectativas del público, reconociendo en este sentido, a las expectativas como un aspecto central de la politica monetaria; en esa dirección, @mishkin2007 subraya que las expectativas son fundamentales para los resultados de la política monetaria y que un anclanominal sólida constituye un elemento central para alcanzar estabilidad de precios; por otro lado, @clarida_gali_gertler1999 muestran que, dentro del enfoque neokeynesiano -enfoque ampliamente utilizado en la macroeconomía moderna- una política monetaria sistemática y creíble debe reaccionar de forma consistente ante desviaciones de la inflación esperada y de la actividad, precisamente porque la transmisión de sus decisiones opera, en buena medida, a través de las expectativas; en conjunto, esta literatura establece el punto de partida analítico de la discusión sobre la política: la credibilidad es una condición estructural para la eficacia de la política monetaria.

## Expectativas como eje central en la política monetaria moderna

En la actualidad, resulta casi axiomático sostener que las expectativas desempeñan un papel fundamental en la eficacia de la política monetaria, sin embargo, esta concepción no siempre fue la que predominó en el pensamiento económico; los bancos centrales en buena parte del siglo XX solían estar rodeados de un halo de misterio, en donde se tenía la idea de que los hacedores de política monetaria deberían hablar lo menos posible y actuar con discreción, como lo dice el economista @brunner1981 en su famoso artículo "The Art of Central Banking" en donde señala que "la banca central... se nutre de la impresión generalizada de que es un arte esotérico. El acceso a este arte y su correcta ejecución están reservados a la élite iniciada" (p. 5). Cuya reflexión pone de manifiesto que en los años 80 la política monetaria se concebía como un ámbito escasamente comunicado al público.

Posteriormente, esta visión empezó a resquebrajarse, @blinder1996 señalaba que una mayor comunicación mejoraría la eficacia de la política monetaria; esta idea que ya empezaba a permear en los círculos de la política económica empezó a encontrar un fundamento más sólido con @woodford2001 quien enfatizó que la esencia de la política monetaria reside en el arte de gestionar las expectativas y que esto ya era un hecho aceptado. Para comienzos del siglo XXI, esta concepción había dejado de ser una propuesta marginal, tal como lo afirman @blinder_et_al2008 quienes indican que "la idea de que la política monetaria se basa, al menos en parte, en la gestión de las expectativas, es ya un concepto común tanto en el ámbito académico como en los círculos de la banca central. No es exagerado calificarlo de revolución en el pensamiento" (p. 7). De este modo, las expectativas pasaban así de ocupar un lugar secundario a constituirse en uno de los principales canales de efectividad de la política monetaria.

## Medición empírica del anclaje de las expectativas de inflación

En virtud del consenso de que las expectativas juegan un rol fundamental en la política monetaria, la literatura se desplaza hacia una pregunta más específica: ¿cómo evaluar si las expectativas de inflación están efectivamente ancladas?, en este sentido, surge un problema empírico menos evidente: el anclaje no constituye una variable directamente observable, por lo que su existencia debe inferirse a partir del comportamiento de las expectativas frente a la meta de inflación, la información reciente y los choques que afectan la trayectoria de los precios, y es por esa razón que la literatura no ha convergido en una medida única, sino en un conjunto de aproximaciones que capturan dimensiones complementarias del fenómeno.

Una primera aproximación evalúa el anclaje a partir de la sensibilidad de las expectativas de largo plazo ante la inflación observada, donde la intuición es directa: si los agentes confían en que la autoridad monetaria devolverá la inflación hacia su objetivo, las fluctuaciones recientes de los precios deberían modificar poco sus previsiones para horizontes relativamente largos, por el contrario, una reacción elevada indicaría que los agentes interpretan esas fluctuaciones como señales de cambios más persistentes en la dinámica inflacionaria; bajo esta lógica, @levin_natalucci_piger2004 examinan si los pronósticos de largo plazo guardan una relación significativa con la inflación rezagada y encuentran que dicha relación es menor en economías con objetivos explícitos de inflación, en síntesis, el coeficiente asociado a la inflación observada se convierte así en una primera medida empírica del grado de anclaje.

Esta estrategia fue ampliada posteriormente para considerar que la relación entre la inflación y las expectativas puede modificarse con el entorno macroeconómico, @ehrmann2015 emplea esta lógica para evaluar el comportamiento de las expectativas bajo distintos entornos inflacionarios, sus resultados muestran que, durante episodios prolongados de inflación reducida, las expectativas pueden volverse más sensibles a los datos recientes, lo que revela que el desanclaje no ocurre únicamente cuando la inflación supera la meta, sino también cuando permanece persistentemente por debajo de ella.

En esta misma línea, @lyziakPaloviita2017 aplican regresiones móviles para analizar si dicha sensibilidad cambia a lo largo del tiempo, de modo que una reducción del coeficiente asociado a la inflación observada se interpreta como evidencia compatible con un fortalecimiento del anclaje. En este sentido, esta aproximación resulta especialmente útil para el presente estudio, porque permite evaluar si la relación entre las expectativas a 24 meses y la inflación reciente ha perdido intensidad durante la consolidación del Esquema de Metas Explícitas de Inflación en Guatemala.

Las regresiones móviles permiten identificar cambios graduales, pero imponen que el coeficiente permanezca constante dentro de cada ventana, es decir, consideran un supuesto muy fuerte, el anclaje no cambia en el tiempo; para superar esta limitación @strohsal2015 proponen una especificación con parámetros variantes en el tiempo, en la que la intensidad del anclaje puede evolucionar período a período, este enfoque resulta especialmente útil cuando la credibilidad no cambia de manera abrupta, sino mediante un proceso acumulativo de aprendizaje, cumplimiento o incumplimiento de la meta, especialmente interesante para identificar la evolución de la eficacia de la política monetaria en la consolidación de nuevos arreglos institucionales (como el EMEI); En ese sentido, los modelos de estado-espacio y el filtro de Kalman ofrecen una forma más flexible de estimar la sensibilidad cambiante de las expectativas frente a los shocks inflacionarias.

Una segunda familia de medidas se concentra en la proximidad y estabilidad de las expectativas respecto de la meta, @bems_et_al2021 construyen un índice compuesto que reúne tres dimensiones: la distancia entre las expectativas de largo plazo y el objetivo inflacionario, su variabilidad a través del tiempo y el desacuerdo entre pronosticadores, el aporte de esta metodología consiste en reconocer que unas expectativas pueden reaccionar poco a la inflación reciente y, sin embargo, permanecer alejadas de la meta; de igual forma, pueden situarse cerca del objetivo en promedio, pero exhibir elevada volatilidad o dispersión. en este sentido, el anclaje, desde esta perspectiva, no se agota en un único coeficiente, sino que combina nivel, estabilidad y consenso.

Más recientemente, @mehrotra_yetman2018 proponen una metodología alternativa basada en pronósticos de inflación a múltiples horizontes; en lugar de inferir el anclaje únicamente a partir de expectativas de muy largo plazo, modelan el proceso mediante una función de decaimiento en la que los pronósticos convergen hacia un ancla de largo plazo y se alejan de ella conforme el horizonte se acorta. El aporte central de esta literatura es metodológico y conceptual a la vez: el anclaje no se reduce a una fotografía puntual, sino que puede inferirse a partir de la estructura completa de los pronósticos.

En conjunto, la literatura identifica varias manifestaciones observables del anclaje: cercanía respecto de la meta, estabilidad temporal, baja sensibilidad ante la inflación reciente y convergencia hacia un valor de largo plazo; en esta cacofonia de ideas, la presente investigación se concentra principalmente en la sensibilidad de las expectativas a 24 meses frente a la inflación observada y a las sorpresas inflacionarias; para ello, combina regresiones móviles con un modelo de parámetros variantes en el tiempo. Esta estrategia permite evaluar no solo si las expectativas se encuentran ancladas, sino también cómo ha evolucionado la intensidad de ese anclaje en Guatemala.

## Evidencia sobre anclaje de expectativas en América Latina

En una extensión particularmente relevante para América Latina, @gondo_yetman2018 aplican esa lógica de expectativas con decaimiento a un conjunto amplio de países de la región y concluyen que la mayoría exhibe un ancla inflacionaria identificable; además, encuentran que el grado de anclaje tiende a fortalecerse con el tiempo, congruente con mejoras en la credibilidad de la política monetaria. Para los países con metas de inflación, sus resultados sugieren que las anclas estimadas suelen ubicarse dentro del rango meta en las muestras más recientes, lo cual evidencia la importancia del régimen y de la credibilidad para el ancla de expectativas. En el caso de Guatemala, el estudio reporta que el ancla estimada para la muestra reciente se ubicaba por encima del promedio de la meta, aunque advierte que este resultado debe interpretarse con cautela porque la ventana de estimación aún incorporaba años previos a la adopción del régimen.

## El anclaje de expectativas como fenómeno dinámico

En una línea distinta de investigación, también existen investigaciones que estudian el anclaje a partir de su sensibilidad frente a distintas fuentes de perturbación y, sobre todo, reconoce que dicha sensibilidad puede cambiar en el tiempo; es decir, se reconoce que la sensibilidad de las expectativas no es constante, sino puede variar, fundamentalmente en el fortalecimiento o debilitamiento de la credibilidad de la autoridad monetaria. En este orden de ideas, @strohsal2015 sostienen que las expectativas de inflación bien ancladas no deberían responder ni a la inflación rezagada ni al traspaso desde expectativas de corto plazo hacia horizontes largos; por ello, desarrollan un modelo con parámetros variantes en el tiempo que permite medir el grado de anclaje como un parámetro dinámico; en este sentido, su principal aporte consiste en mostrar que los enfoques de parámetros constantes o con simples quiebres de régimen pueden subestimar episodios breves de desanclaje o exagerar problemas de credibilidad cuando el proceso real es gradual.

En esta misma línea, @barnett_groen_mumtaz2010 emplean un SVAR estructural con cambio de régimen de Markov, para estudiar cómo varía en el tiempo el efecto de distintos shocks ---incluidos los shocks a expectativas de inflación--- sobre la economía del Reino Unido; y @dagostino_mendicino2015 muestran que los efectos de los shocks de expectativas también cambian a lo largo del tiempo y se intensifican en ciertos episodios recesivos. En síntesis, esta literatura aporta dos ideas claras en los estudios sobre anclaje de expectativas: primero, que el anclaje debe medirse como un fenómeno dinámico que cambia en el tiempo; y, segundo, que resulta útil analizar las expectativas no solo como variable de nivel, sino también como una variable que responde a shocks macroeconómicos dentro de un sistema dinámico.

## Evidencia empírica sobre expectativas y anclaje en Guatemala

Cuando la atención se desplaza a Guatemala, la evidencia disponible todavía es reducida y puede ordenarse en dos grupos: el primero es de carácter institucional y operativo, documentos del Banco de Guatemala subrayan que, en un régimen de metas explícitas de inflación, el canal de expectativas es fundamental porque la efectividad de la política monetaria depende en gran medida del anclaje de las expectativas inflacionarias; asimismo, la propia institución caracteriza al EMEI como un marco en el que el compromiso público con una meta de inflación, la transparencia y el uso de pronósticos son elementos centrales del diseño monetario.

Por otro lado, el segundo grupo corresponde a estudios aplicados. @alvarezgarcia2014 trabaja con la Encuesta de Expectativas Económicas al Panel de Analistas Privados haciendo uso de las expectativas a diciembre del año corriente y evalúa la efectividad de la política monetaria mediante estadísticos de dispersión basados en cuantiles ---en particular, deciles y alcance interfractil--- para analizar credibilidad y ausencia de incertidumbre en torno a las expectativas de inflación.

En esta misma línea de investigación, @avendano_orellana2020 evalúan la credibilidad del EMEI para 2005-2019 usando también la EEE del Panel de Analistas Privados, construyendo funciones e índices de credibilidad a partir de las desviaciones entre expectativas de inflación y meta, y después evalúan si las expectativas responden a la inflación observada, es decir, si incorporan nueva información proveniente del comportamiento efectivo de los precios, los autores encuentran que la meta de inflación del Banco de Guatemala es creíble y que su credibilidad ha aumentado desde la adopción del EMEI, aunque de manera imperfecta; además, señalan que las expectativas a horizontes más largos exhiben mayor anclaje que las de corto plazo.

En ese mismo orden de ideas, @perezmacal2021 evalúa si las expectativas de inflación de los analistas privados están ancladas a la meta y encuentra resultados menos favorables para el largo plazo. En conjunto, estos trabajos ya ofrecen evidencia relevante sobre credibilidad y expectativas en Guatemala; sin embargo, tienden a centrarse en índices de credibilidad, ejercicios descriptivos o contrastes relativamente estáticos.

## Marco conceptual

### Política monetaria, credibilidad y expectativas

La discusión contemporánea sobre política monetaria parte del reconocimiento de que la estabilidad de precios constituye la contribución más importante que un banco central puede realizar al desempeño macroeconómico de largo plazo; en este marco, como ya se ha señalado con anterioridad, de acuerdo a @mishkin2007 la credibilidad del banco central adquiere un lugar central, en la medida en que disciplina la formación de expectativas y reduce los incentivos a conductas inconsistentes con la estabilidad de precios. En un marco más general, @clarida_gali_gertler1999 muestran que una política monetaria creíble y sistemática debe responder de manera consistente a las presiones inflacionarias esperadas; de ese modo, la credibilidad deja de ser un atributo accesorio y pasa a convertirse en una condición estructural de la eficacia monetaria.

Esta visión se refuerza con el enfoque de @woodford2003, para quien la implementación de la política monetaria es, en gran medida, un problema de gestión de expectativas. La razón es directa: muchas decisiones económicas relevantes ---fijación de precios, negociación salarial, consumo e inversión--- son inherentemente forward-looking; por consiguiente, la política monetaria influye sobre la economía no solo por la tasa de interés vigente, sino también por la trayectoria que los agentes atribuyen a la política futura. En ese sentido, el canal de expectativas no constituye un mecanismo periférico, sino uno de los núcleos analíticos de la macroeconomía monetaria contemporánea.

### Anclaje de expectativas de inflación

Sobre esa base, el concepto de anclaje de expectativas remite al grado en que las expectativas de inflación permanecen alineadas con el objetivo de la autoridad monetaria y, por tanto, dejan de reaccionar de manera persistente a desviaciones transitorias de la inflación observada. @strohsal2015 plantean que unas expectativas bien ancladas deberían estar guiadas, ante todo, por la meta de inflación del banco central; por consiguiente, no deberían responder de forma sistemática ni a la inflación rezagada ni al traslado de expectativas de corto plazo hacia horizontes más largos.

En esta línea, el anclaje puede entenderse como una manifestación empírica de la credibilidad monetaria: cuanto mayor sea la confianza en la capacidad y disposición del banco central para reconducir la inflación hacia la meta, menor será la sensibilidad de las expectativas frente a perturbaciones de corto plazo; este punto aparece de forma clara en @bomfim_rudebusch2000, quienes vinculan la respuesta de las expectativas de largo plazo a la inflación observada con problemas de credibilidad.

# El esquema de metas de inflación en Guatemala: evolución y hechos estilizados

A partir del consenso alcanzado en la literatura moderna sobre política monetaria, es claro que la política monetaria -dominada en buena parte del siglo XX por una marcada falta de independencia y por regímenes cuyo vínculo entre ancla nominal y objetivo de política era poco claro- necesitaba un marco institucional orientado, precisamente, a fortalecer esa credibilidad; es en ese contexto, en donde nace el Esquema de Metas Explícitas de Inflación (EMEI). En este sentido, @bernanke_mishkin1997 arguyen que el régimen de metas de inflación debe entenderse menos como una regla mecánica y más como un marco de "discreción restringida", capaz de hacer la política monetaria más coherente, transparente y disciplinada; en consecuencia, el centro del régimen no se agota en la existencia de una meta numérica, sino que descansa en la construcción de un marco institucional de comunicación, transparencia y rendición de cuentas que funcione como ancla nominal.

En esa misma línea, @svensson1997; @svensson1998 desarrolla la idea de *inflation forecast targeting* y muestra que, bajo este enfoque, el pronóstico de inflación se convierte en el objetivo intermedio relevante para la autoridad monetaria; por consiguiente, el régimen no descansa solo en la reacción ex post del banco central, sino en su capacidad para orientar las expectativas de inflación hacia la meta anunciada; así, la literatura sobre EMEI (inflation targeting) deja claro que el centro del régimen no se circunscribe únicamente a la meta numérica; antes bien, es la construcción de un marco institucional de transparencia, comunicación y rendición de cuentas que sirva como ancla nominal.

## Antecedentes del esquema de metas de inflación en Guatemala

La adopción del Esquema de Metas Explícitas de Inflación (EMEI) en Guatemala fue el resultado de un proceso gradual de transformación del marco monetario, y no de un cambio abrupto de régimen, de acuerdo con @castaneda_et_al2019, durante la década de los noventa, la política monetaria operó bajo un esquema de metas monetarias, sustentado en la teoría cuantitativa del dinero, en el cual la emisión monetaria servía como agregado relevante para orientar la política y controlar la inflación. No obstante, la liberalización financiera, la mayor flexibilidad cambiaria, la apertura de la cuenta de capitales y las innovaciones en los medios de pago redujeron progresivamente la relación entre los agregados monetarios y la inflación; por consiguiente, el esquema previo fue perdiendo capacidad como marco de referencia para la conducción monetaria. En ese contexto, el Banco de Guatemala fue sentando las bases para una transición hacia un régimen monetario más explícito y con mayor contenido prospectivo.

De acuerdo con @castaneda_et_al2019, el período de transición hacia el EMEI puede situarse entre 2000 y 2004; en esos años se implementaron medidas macroeconómicas, operativas y legales que eran consideradas condiciones necesarias para la adopción del nuevo esquema. Entre ellas destaca la Ley de Libre Negociación de Divisas, vigente desde 2001, que profundizó la flexibilidad cambiaria y formalizó el mercado institucional de divisas; asimismo, en 2002 entraron en vigor reformas a la legislación financiera ---particularmente a la Ley Orgánica del Banco de Guatemala--- que definieron con claridad la estabilidad del nivel general de precios como objetivo fundamental del banco central, fortalecieron su autonomía operativa y ampliaron los mecanismos de transparencia y rendición de cuentas. Estos cambios no solo redefinieron el marco jurídico e institucional de la política monetaria, sino que también prepararon las condiciones para abandonar el esquema basado en agregados monetarios y avanzar hacia uno centrado en la inflación.

En paralelo, el Banco de Guatemala fue incorporando nuevas herramientas de análisis consistentes con la lógica del nuevo régimen; en este orden de ideas, a partir de diciembre de 2003 se implementó la Encuesta de Expectativas Económicas al Panel de Analistas Privados, y desde 2004 las expectativas pasaron a formar parte de las variables indicativas utilizadas en la toma de decisiones de política monetaria; este elemento es importante porque muestra que la transición al EMEI no solo implicó reformas legales e instrumentales, sino también un cambio en la forma de concebir la política monetaria: las expectativas de inflación comenzaron a ser tratadas como una variable relevante para evaluar la credibilidad y la orientación futura de la política.

La adopción formal del EMEI ocurrió a finales de 2004, cuando la Junta Monetaria aprobó la Política Monetaria, Cambiaria y Crediticia para 2005; de esta manera, 2005 marca el inicio oficial del régimen de metas explícitas de inflación en Guatemala. @castaneda_et_al2019 subrayan que, desde entonces, el EMEI pasó a constituir el marco de política monetaria del banco central; en una perspectiva histórica más amplia, @alvarezgarcia2014 señala que ya desde 1991 Guatemala había operado con un esquema de metas de inflación flexible o inflation targeting lite; sin embargo, fue la reforma institucional de inicios de los años 2000 y la decisión adoptada para 2005 la que permitió enmarcar la política monetaria dentro de un esquema plenamente desarrollado de metas explícitas de inflación.

En paralelo con la consolidación del EMEI, la información disponible sobre expectativas también fue ampliándose, La Encuesta de Expectativas Económicas al Panel de Analistas Privados en sus origenes se concentraba inicialmente en pronósticos de inflación para diciembre del año corriente y del siguiente; posteriormente, desde 2010, incorporó expectativas a horizontes constantes de 12 y 24 meses, lo que permitió seguir con mayor precisión la formación de expectativas a distintos plazos. Más recientemente, a partir de 2025, comenzó a publicarse también un horizonte de 60 meses, esta evolución de la encuesta resulta relevante para el análisis del anclaje, dado que amplió progresivamente la información disponible sobre la dimensión prospectiva de la política monetaria.

### Evolución de la inflación y la meta de inflación

Se discuten a continuación algunos aspectos históricos y a la luz de la información estadística disponible de variables que se constituyen como relevantes para una mejor comprensión del fenómeno; como se mencionó en el tercer apartado, el EMEI se adopta formalmente en el año 2005; sin embargo, como lo señaló @alvarezgarcia2014, el Banco de Guatemala anteriormente en el marco del Esquema de Agregados Monetarios ya había establecido una Meta de inflación, cuyo hecho no es menor, en virtud de que permite estudiar la dinámica inflacionaria en relación con la cercanía de la meta.

En ese sentido, se describe la dinámica inflacionaria en Guatemala desde 1997 hasta junio 2026, lo cual permite ilustrar la trayectoria de la inflación en diferentes regímenes monetarios; en este sentido, en la Figura 1 se observa la dinámica de la inflación en Guatemala a lo largo del período analizado. Una lectura cuidadosa de la figura revela que existen cambios en la trayectoria, en particular, durante los años previos al establecimiento del Esquema de Metas Explícitas de Inflación (EMEI), la serie exhibe niveles relativamente más elevados y una volatilidad considerable, con episodios en los que la inflación alcanza tasas de dos dígitos; en contraste, a partir de la adopción del esquema, se observa una moderación tanto en el nivel como en la variabilidad del ritmo inflacionario, de manera que la inflación tiende a ubicarse con mayor frecuencia dentro o en las cercanías del rango meta.

No obstante, esta evolución ha tenido una suerte de no uniformidad, es decir, aun dentro del período de vigencia del EMEI se distinguen episodios de desviación importantes, tanto por encima como por debajo de la banda, lo que sugiere que la convergencia hacia un entorno de mayor estabilidad nominal ha coexistido con choques de magnitud no menor, en consecuencia, aunque la evidencia gráfica parece consistente con una reducción de la inflación y de su volatilidad en el marco del EMEI, también pone de manifiesto que dicha estabilidad no debe interpretarse como un proceso lineal ni exento de tensiones, lo cual justifica examinar posteriormente si este comportamiento ha estado acompañado por un mayor anclaje de las expectativas de inflación.

```{=tex}
\begin{strip}
\textbf{Figura 1}
\centering

\textit{Evolución histórica de la inflación en Guatemala, 1997–2026}

\vspace{0.1cm}

\includegraphics[width=0.8\textwidth]{
\detokenize{../Data y resultados/figuras y tablas/figuras/fig_contexto_inflacion_historica_emei.png}
}

\vspace{0.1cm}

\begin{minipage}{0.90\textwidth}
\footnotesize
\textit{Nota.} La línea vertical identifica el inicio del Esquema de Metas Explícitas de Inflación (EMEI), mientras que el área sombreada representa el rango meta de inflación vigente bajo dicho esquema. Elaboración propia con datos del Banco de Guatemala.
\end{minipage}

\end{strip}
```
# Planteamiento del problema

El Esquema de Metas Explícitas de Inflación (EMEI) descansa, en buena medida, en la capacidad del banco central para orientar las expectativas de inflación de los agentes de manera consistente con la meta anunciada; en ese sentido, la credibilidad de la autoridad monetaria no se refleja únicamente en el comportamiento de la inflación observada, sino también en el grado en que las expectativas permanecen alineadas con el objetivo de estabilidad de precios y muestran una respuesta acotada frente a perturbaciones transitorias; por ello, el anclaje de expectativas constituye una dimensión central para evaluar la efectividad del régimen monetario.

En Guatemala, la transición hacia el EMEI supuso una transformación institucional relevante del marco de política monetaria; sin embargo, la evidencia empírica disponible sobre expectativas y credibilidad sigue siendo relativamente limitada y, en general, se ha concentrado en ejercicios descriptivos o contrastes de carácter estático. Aunque estos trabajos han documentado avances importantes en la credibilidad del régimen, todavía persiste la necesidad de evaluar el anclaje de expectativas como un fenómeno dinámico, es decir, como una relación que puede cambiar gradualmente a lo largo del tiempo y que puede verse afectada por la inflación observada, por otros determinantes macroeconómicos y por distintos choques que enfrenta la economía.

En consecuencia, el problema de investigación radica en establecer cómo ha evolucionado el anclaje de dichas expectativas a mediano plazo bajo el EMEI y en qué medida ese anclaje ha sido suficientemente robusto frente a perturbaciones macroeconómicas, cuya cuestión es especialmente relevante porque una inflación relativamente contenida no implica, inherentemente, que las expectativas se encuentren firmemente ancladas; en efecto, es posible que las expectativas de mediano plazo sigan siendo sensibles a shocks transitorios, lo cual limitaría la fortaleza del régimen monetario y su capacidad de estabilización.

## Pregunta de investigación

¿Cómo ha evolucionado la sensibilidad de las expectativas de inflación a 24 meses frente a la meta, la inflación observada y las expectativas de menor horizonte en Guatemala durante 2010--2026, y cuál ha sido su respuesta promedio ante choques macroeconómicos internos y externos?

## Objetivos de la investigación

Analizar la evolución del anclaje de las expectativas de inflación a 24 meses en Guatemala durante el período 2010--2026, mediante la estimación de su sensibilidad cambiante frente a la inflación observada y la construcción de una medida aproximada de credibilidad y convergencia hacia la meta oficial.

## Objetivos específicos

1.  Caracterizar la evolución de las expectativas de inflación a 12 y 24 meses durante 2010--2026, evaluando su proximidad, estabilidad y desviación respecto de la meta de inflación vigente.

2.  Estimar mediante regresiones móviles la sensibilidad de las expectativas a 24 meses frente a la brecha de inflación, controlando su persistencia.

3.  Estimar, mediante un modelo VAR con parámetros variantes en el tiempo y filtro de Kalman, la evolución de la sensibilidad de las expectativas a 24 meses frente a la inflación observada y evaluar si dicha relación cambia a lo largo del tiempo.

4.  Construir y analizar una medida dinámica del grado de anclaje de las expectativas y estimar el nivel de inflación de largo plazo hacia el cual estas parecen converger, evaluando su proximidad respecto de la meta anunciada por el Banco de Guatemala.

## Hipótesis de trabajo

El anclaje de las expectativas de inflación a 24 meses se fortaleció gradualmente en Guatemala durante 2010--2026, reflejándose en una menor sensibilidad frente a las fluctuaciones de la inflación observada y en una mayor estabilidad de las expectativas en torno a una referencia nominal consistente con la meta de inflación del Banco de Guatemala.

## Hipótesis nula

El anclaje de las expectativas de inflación a 24 meses no mostró un fortalecimiento sistemático en Guatemala durante 2010--2026, por lo que no se observa una reducción persistente de su sensibilidad frente a las fluctuaciones de la inflación observada

## Justificación y aporte del estudio

La pertinencia de este estudio radica en que el anclaje de expectativas constituye una dimensión central para valorar la credibilidad y la efectividad de la política monetaria bajo un régimen de metas de inflación; en este sentido, en el caso de Guatemala, esta cuestión adquiere especial relevancia debido a que la transición al EMEI no solo redefinió el marco institucional de la política monetaria, sino que incorporó explícitamente a las expectativas como un elemento clave dentro del proceso de análisis y de transmisión monetaria. Bajo esta lógica, examinar cómo han evolucionado las expectativas de inflación bajo este esquema permite avanzar en la comprensión del desempeño del régimen.

Por consiguiente, la principal brecha de la literatura para Guatemala no radica en la ausencia total de estudios sobre expectativas, sino en la falta de un enfoque que combine tres elementos de manera integrada: una medición del anclaje basada en sensibilidad de las expectativas a la inflación y a otros determinantes; una estimación explícitamente dinámica, capaz de captar cambios graduales en el tiempo; y un análisis adicional de la respuesta de las expectativas ante shocks macroeconómicos dentro de un marco VAR. Precisamente ahí se ubica el aporte del presente trabajo. En un primer bloque, se evalúa el anclaje mediante rolling regressions y un modelo con parámetros variantes en el tiempo, siguiendo la intuición de @strohsal2015 y de la literatura que trata el anclaje como una propiedad evolutiva; en un segundo bloque, se examina la respuesta de las expectativas ante perturbaciones macroeconómicas, en consonancia con la literatura VAR que estudia la interacción entre expectativas, inflación y política monetaria, especialmente @barnett_groen_mumtaz2010. De este modo, el estudio busca no solo complementar la evidencia previa para Guatemala, sino también insertar el caso guatemalteco dentro de la discusión internacional y latinoamericana sobre credibilidad, expectativas y anclaje bajo regímenes de metas de inflación.

# Metodología y datos

En este apartado se presenta la estrategia metodológica del estudio para analizar la sensibilidad de las expectativas de inflación a mediano plazo ante la inflación observada, así como estimar una aproximación al anclaje de las expectativas de inflación en Guatemala y hacia donde convergen, y se presentan la descripción de los datos y de las fuentes de información empleadas.

La sección 5.1 desarrolla la estrategia empírica general, en donde, se aborda la lógica metodológica general que articula el estudio; la siguiente sección 5.2. está orientada a la descripción de los datos utilizados y las fuentes de información de las cuales fueron recabados; en la sección 5.3 se presenta la definición de las variables y las transformaciones aplicadas para su modelación; posteriormente, la sección 5.4. expone la definición operacional del anclaje y la metodología seleccionada para su estimación. Finalmente, la última sección de este apartado (5.5) está orientada a presentar la estrategia econométrica empleada para estimar el proxy de credibilidad y el nivel de convergencia de la expectativas a mediano plazo.

## Diseño empírico y lógica general del estudio

El estudio busca evaluar un aspecto central de la política monetaria: las expectativas de inflación; bajo esta premisa, la estrategia empírica del estudio se organiza en tres bloques orientados a examinar distintas dimensiones del anclaje de las expectativas de inflación en Guatemala; el primero, mide la evolución del anclaje de las expectativas bajo el Esquema de Metas Explícitas de Inflación (EMEI) y presenta evidencia descriptiva sobre la proximidad y estabilidad de dichas expectativas respecto de la meta de inflación; el segundo nivel constituye el núcleo de la medición econométrica del anclaje, en cuya etapa se estima la sensibilidad de las expectativas de inflación a 24 meses frente a señales inflacionarias mediante dos aproximaciones: en primer lugar, siguiendo a @lyziakPaloviita2017 se utilizan regresiones móviles para identificar cambios en dicha sensibilidad a lo largo del tiempo; posteriormente, a través de un modelo bivariado estimado mediante Vectores autoregresivos (VAR) propuesto por @demertzis_marcellino_viegi2012, y asumiendo coeficientes variante en el tiempo, se estima un proxy de credibilidad y un nivel de convergencia en el mediano plazo, que se denominará "ancla inflacionaria implícita".

En conjunto, la estrategia permite distinguir entre tres dimensiones del fenómeno: la cercanía de las expectativas respecto de la meta, su sensibilidad frente a información inflacionaria y una propuesta de medición del anclaje como una aproximación a una medida de credibilidad.

## Datos, período muestral y construcción de variables

La investigación utiliza información mensual correspondiente al período comprendido entre enero de 2010 y mayo de 2026, la fuente de información para las expectativas de inflación es la Encuesta de Expectativas Económicas al Panel de Analistas Privados (EEE) del Banco de Guatemala, la cual se publica mensualmente y contiene previsiones de inflación a distintos horizontes.

La variable central del análisis es la expectativa de inflación a 24 meses, utilizada como aproximación al anclaje de mediano plazo, la selección de este horizonte responde a que debería reflejar, en mayor medida que las expectativas de corto plazo, la confianza de los agentes en la capacidad de la autoridad monetaria para conducir la inflación hacia su objetivo. Asimismo, se incorporan la inflación observada, la cual se obtiene del índice de precios al consumidor publicado por el Instituto Nacional de Estadística y se expresa como variación interanual.

### Transformaciones y uso de las variables en las distintas especificaciones

Las transformaciones responden a criterios de interpretación económica y de consistencia estadística; en particular, la inflación se expresa como variaciones interanuales logarítmicas. En este sentido, la inflación observada se define como:

$$
\pi_t = 100 \left[\ln(IPC_t)-\ln(IPC_{t-12})\right]
$$ {#eq-inflacion}

Además de las series observadas, se construyen indicadores específicos para el análisis del anclaje, en primer lugar, la distancia absoluta de las expectativas respecto de la meta de inflación se define como:

$$\widetilde e^{24}_t=e^{24}_t-\pi_t^*$$ {#eq-gap-exp24}

donde $\pi_t^{*}$ representa la meta central de inflación vigente en el período $t$, mientras que $e^{24}_t$ denota la expectativa de inflación correspondiente al horizonte $h$. Un valor cercano a 0 de $\widetilde e^{24}_t$ indica una mayor proximidad de las expectativas respecto del objetivo anunciado.

y además la distancia entre la inflación observada y la meta se define como:

$$\widetilde \pi_t=\pi_t-\pi_t^*.$$ {#eq-gap-inflacion} Estas transformaciones permiten que la estimación se concentre en la distancia de las expectativas y de la inflación respecto del objetivo vigente; con ello, se evita atribuir a un cambio de sensibilidad lo que podría ser únicamente consecuencia de las modificaciones discretas de la meta ocurridas al inicio del período.

Para reconocer los cambios que experimentó el objetivo cuantitativo al inicio de la muestra, se utiliza la secuencia histórica de la meta: 5.0% durante 2010--2011, 4.5% en 2012 y 4.0% a partir de 2013.

````{=tex}
\clearpage
\onecolumn
\begin{landscape}
\thispagestyle{empty}

```{r}
#| echo: false
#| results: asis
#| message: false
#| warning: false

library(tibble)
library(kableExtra)

tabla_variables_resumen <- tribble(
  ~Variable, ~Unidad, ~Frecuencia, ~Fuente,
  "Expectativa de inflación a 24 meses", "Porcentaje", "Mensual", "Banco de Guatemala",
  "Expectativa de inflación a 12 meses", "Porcentaje", "Mensual", "Banco de Guatemala",
  "Inflación observada en Guatemala", "Porcentaje", "Mensual", "Instituto Nacional de Estadística / Banco de Guatemala",
  "Rezago de la expectativa de inflación a 24 meses", "Porcentaje", "Mensual", "Elaboración propia con datos del Banco de Guatemala",
    "Brecha respecto a la meta de inflación", "Puntos porcentuales", "Mensual", "Elaboración propia con datos del Banco de Guatemala e Instituto Nacional de Estadística",
  "Variables de asimetría respecto al rango meta", "Puntos porcentuales / variable dicotómica", "Mensual", "Elaboración propia con datos del Banco de Guatemala e Instituto Nacional de Estadística"
)

tabla_variables_resumen |>
  kbl(
    format = "latex",
    caption = "Variables, unidades de medida, frecuencia y fuentes de información",
    booktabs = TRUE,
    longtable = FALSE,
    linesep = "",
    align = c("l", "l", "l", "l"),
    escape = TRUE
  ) |>
  kable_styling(font_size = 9) |>
  column_spec(1, width = "7.5cm") |>
  column_spec(2, width = "4.5cm") |>
  column_spec(3, width = "3.5cm") |>
  column_spec(4, width = "8.5cm") |>
  footnote(
    general = "La tabla presenta las principales variables utilizadas en el estudio, así como su unidad de medida, frecuencia y fuente de información. Elaboración propia con base en información del Banco de Guatemala, Instituto Nacional de Estadística.",
    general_title = "Nota. ",
    threeparttable = TRUE,
    footnote_as_chunk = TRUE
  )
```
\end{landscape}
\clearpage
\twocolumn
````

## Medición del anclaje de expectativas

La medición empírica del anclaje se desarrolla en dos etapas complementarias, como ya se mencionó en la primera sección de este apartado; en primer lugar, siguiendo la estrategia empírica utilizada por @ehrmann2015 aplicada mediante regresiones móviles por @lyziakPaloviita2017, se estima la sensibilidad de las expectativas de inflación de mediano plazo frente a la inflación observada rezagada; en segundo lugar, se estima un modelo bivariado con parámetros variantes en el tiempo mediante filtro de Kalman, cuya especificación se construye a partir del marco desarrollado por @demertzis_marcellino_viegi2012, este enfoque permite seguir la evolución de la sensibilidad de las expectativas a 24 meses frente a la inflación observada y -a partir de esa relación dinámica-, construir una proxy de credibilidad. Adicionalmente, el modelo permite inferir el nivel de inflación de largo plazo hacia el cual parecen converger las expectativas, que se denominará ancla inflacionaria implícita. Esta secuencia metodológica responde a una lógica específica: las regresiones móviles ofrecen una primera descripción -relativamente transparente- de los cambios que experimenta la relación entre inflación y expectativas; por su parte, el modelo de estado--espacio permite superar el supuesto de que los coeficientes permanecen constantes dentro de cada ventana y ofrece una estimación continua de su evolución y vincula esa trayectoria con una medida estructurada del grado de credibilidad.

### Definición operacional del anclaje de las expectativas

El anclaje de las expectativas de inflación constituye una condición que no puede observarse directamente, por lo que es necesario inferirse, en particular, a partir del comportamiento de las expectativas frente a la meta de inflación y ante la información que reciben los agentes económicos; en términos generales, unas expectativas se consideran mejor ancladas cuando permanecen próximas al objetivo anunciado por la autoridad monetaria, exhiben una trayectoria relativamente estable y reaccionan poco ante perturbaciones transitorias de la inflación.

En esta investigación, el anclaje se define operacionalmente a partir de dos elementos: la proximidad de las expectativas de inflación a 24 meses respecto de la meta central establecida por el Banco de Guatemala y su sensibilidad frente a la inflación observada, esta definición recoge la intuición postulada de @levin_natalucci_piger2004, @ehrmann2015 y @lyziakPaloviita2017, según la cual las expectativas correspondientes a horizontes relativamente largos no deberían responder de manera sustantiva a fluctuaciones transitorias de la inflación cuando los agentes confían en la capacidad de la autoridad monetaria para reconducirla hacia su objetivo. Asimismo, se retoma el planteamiento dinámico de @strohsal2015 , quienes sostienen que el grado de anclaje puede fortalecerse o debilitarse gradualmente a lo largo del tiempo.

A partir de esta definición, el análisis distingue tres dimensiones relacionadas, aunque no equivalentes. La primera corresponde a la proximidad respecto de la meta, medida mediante la distancia entre las expectativas y el objetivo central vigente; la segunda se refiere a su estabilidad temporal, entendida como la ausencia de variaciones persistentes ante cambios coyunturales. La tercera corresponde a la sensibilidad frente a la inflación observada, estimada mediante regresiones móviles y un modelo bivariado con parámetros variantes en el tiempo.

La proximidad y la estabilidad se utilizan principalmente como indicadores descriptivos. La sensibilidad cambiante constituye, en cambio, la principal dimensión econométrica del anclaje. En particular, una menor transmisión de la inflación pasada hacia las expectativas a 24 meses se interpreta como evidencia compatible con un fortalecimiento de la credibilidad. En el modelo basado en @demertzis_marcellino_viegi2012, esta relación se resume mediante una proxy dinámica que aumenta conforme las expectativas se desacoplan de la inflación observada. Adicionalmente, el modelo permite estimar el nivel de inflación hacia el cual parecen converger las expectativas y compararlo con la meta oficial.

### Rolling regressions

Como primera aproximación empírica al anclaje de las expectativas, se examina si la sensibilidad de las expectativas de inflación a mediano plazo frente a la inflación observada ha permanecido estable a lo largo del período de estudio. Para tal fin, La estrategia se inscribe en la literatura que caracteriza la formación de expectativas como un proceso dinámico en el que intervienen tanto la información inflacionaria reciente como la propia persistencia de las expectativas; en esta linea, @rossini_vega_quispe_perez2016 modelan las expectativas a partir de su valor rezagado, la inflación observada y la meta de inflación, y utilizan regresiones móviles para evaluar si la importancia relativa de estos componentes se modifica en el tiempo; asimismo, el criterio de interpretación sigue a @lyziakPaloviita2017; para quienes unas expectativas firmemente ancladas deberían mostrar una sensibilidad reducida frente a las fluctuaciones de la inflación observada.

Partiendo de esta idea, el interés no reside únicamente en determinar si la inflación y las expectativas se encuentran relacionadas, sino en establecer si las desviaciones de la inflación respecto del ancla nominal continúan trasladándose hacia las expectativas correspondientes al horizonte de política; por ello, se expresan las expectativas a 24 meses y la inflación observada como desviaciones respecto de la meta central vigente, de la siguiente forma:

$$
\widetilde{e}^{24}_t
=
e^{24}_t-\pi^m_t,
\qquad
\widetilde{\pi}_t
=
\pi_t-\pi^m_t,
$$ {#eq-brechas-rolling}

donde $e^{24}_t$ representa la expectativa de inflación a 24 meses, $\pi_t$ corresponde a la inflación observada y $\pi^m_t$ denota la meta central de inflación vigente en el período $t$. Esta transformación permite expresar ambas variables con relación a una referencia nominal común y, al mismo tiempo, aislar las modificaciones que experimentó la meta al inicio de la muestra; en este sentido, una brecha positiva de inflación indica que la inflación se encuentra por encima de la meta, mientras que una brecha positiva de expectativas señala que los agentes anticipan una inflación a 24 meses superior al objetivo de política.

Asimismo, sobre esta transformación se introduce una estructura dinámica en donde la inclusión de la expectativa rezagada $e^{24}_{t-1}$ responde a que las expectativas a 24 meses presentan un grado importante de persistencia; en este marco, controlar por esta inercia permite que el coeficiente asociado con la inflación recoja de manera más precisa la sensibilidad de las expectativas frente a nueva información inflacionaria.

Así, para una ventana de longitud fija $W$, la información disponible para la estimación que concluye en el período $t$ se define como:

$$
\mathcal{W}_t
=
\{t-W+1,\ldots,t\}.
$$ {#eq-ventana-rolling}

Dentro de cada ventana se estima la siguiente especificación:

$$
\widetilde{e}^{24}_{\tau}
=
\alpha_t
+
\rho_t\widetilde{e}^{24}_{\tau-1}
+
\beta_t\widetilde{\pi}_{\tau-1}
+
u_{\tau},
\qquad
\tau\in\mathcal{W}_t.
$$ {#eq-modelo-rolling}

Los parámetros se consideran constantes dentro de cada ventana, pero pueden modificarse a medida que esta avanza en el tiempo. En donde: $\rho_t$ captura la persistencia de las desviaciones de las expectativas respecto de la meta, mientras que $\beta_t$ constituye el parámetro central del ejercicio y mide la sensibilidad de la expectativa a mediano plazo frente a la brecha de inflación observada en el período anterior.

El parámetro central de esta primera estrategia es $\beta_t$, un valor positivo implica que una inflación situada por encima de la meta tiende a trasladarse hacia una expectativa a mediano plazo también superior al objetivo; por el contrario, cuanto menor sea este coeficiente, menor será la transmisión de las fluctuaciones inflacionarias de corto plazo hacia el horizonte de política; en este sentido, el anclaje no se identifica con un valor puntual determinado de $\beta_t$, sino con su evolución: una reducción persistente de la sensibilidad constituye evidencia compatible con un fortalecimiento del anclaje, mientras que aumentos sostenidos indicarían una mayor incorporación de las condiciones inflacionarias recientes en la formación de las expectativas de mayor horizonte, por otro lado, $\rho_t$ informa sobre la velocidad con la que se disipan las desviaciones de las propias expectativas una vez que estas se han producido.

La estimación utiliza ventanas móviles de 60 observaciones mensuales, esta longitud busca conciliar dos objetivos que resultan contrapuestos en este tipo de ejercicios: disponer de un número suficiente de observaciones para obtener estimaciones razonablemente precisas y, al mismo tiempo, conservar la capacidad de identificar cambios graduales en la relación entre inflación y expectativas.

Dado el carácter mensual y dinámico de la especificación, la inferencia se realiza mediante errores estándar heterocedásticos y autocorrelacionados consistentes de @newey_west1987, empleando tres rezagos mensuales, en donde cada estimación se asigna al último mes de la ventana correspondiente, por ello, las trayectorias obtenidas deben interpretarse como una representación suavizada de la sensibilidad.

### Modelo TVP--VAR y proxy de credibilidad

Si bien las regresiones móviles permiten observar si la sensibilidad de las expectativas cambia entre ventanas sucesivas, mantienen los coeficientes constantes dentro de cada ventana y su trayectoria puede alterarse cuando una observación entra o sale de la muestra móvil; en este sentido, para complementar ese ejercicio, la segunda aproximación ---y eje central del estudio--- toma como base la metodología propuesta por @demertzis_marcellino_viegi2012. La idea básica es que la credibilidad monetaria se manifiesta en una separación progresiva entre la inflación observada y las expectativas de horizonte relativamente largo: cuando los agentes confían en que la autoridad monetaria reconducirá la inflación hacia un valor estable, las perturbaciones recientes en la inflación deberían ejercer una reducida influencia sobre las expectativas.

La formulación original de @demertzis_marcellino_viegi2012 permite que todos los coeficientes del sistema evolucionen en el tiempo; sin embargo, en este estudio se adopta una versión restringida, seleccionada después de comparar especificaciones alternativas con distintos conjuntos de parámetros variantes. Los resultados de ese proceso favorecieron mantener constantes los coeficientes de la ecuación de inflación y la persistencia de las expectativas, $d$, concentrando la variación temporal en $c_{0t}$ y $c_t$, cuya estructura preserva la parsimonia del modelo y mantiene el foco en los parámetros que determinan directamente las variables que se estimaran como eje del estudio.

En este marco, la estrategia econométrica planteada busca modelar conjuntamente la inflación y las expectativas mediante un modelo de Vectores autorregresivos (VAR) con parámetros variantes en el tiempo; esta representación permite responder dos preguntas fundamentales: primero, en qué medida las expectativas de mediano plazo son influidas por la inflación pasada; segundo, alrededor de qué valor de largo plazo parecen formarse. en este sentido, la primera dimensión se resume mediante una proxy de credibilidad, denotada por $\lambda_t$; la segunda se representa mediante un ancla inflacionaria implícita $\pi_t^{*}$.

**Especificación empírica**

De acuerdo a lo analizado previamente y siguiendo a @demertzis_marcellino_viegi2012, la tesis fundamental es que un régimen creíble esta caracterizado por un proceso de formación de expectativas que no depende en gran medida en la inflación observada; en este sentido, el modelo planteado busca manifestar empíricamente este corolario, para lo cual se utiliza un sistema bivariado compuesto por la inflación observada, $\pi_t$, y la expectativa de inflación a 24 meses, $e_t^{24}$. La especificación estimada es:\
$$\pi_t=a_0+a\pi_{t-1}+b e_{t-1}^{24}+\varepsilon_{\pi,t},$$ $$e_t^{24}=c_{0t}+c_t\pi_{t-1}+d e_{t-1}^{24}+\varepsilon_{e,t}.$$ {#eq-expectativas}

La primera ecuación describe la dinámica auxiliar de la inflación en donde $a$ recoge su persistencia y $b$ mide la asociación entre las expectativas rezagadas y la inflación observada. Por otro lado, la segunda ecuación constituye el núcleo de la medición del anclaje; en ella, $c_t$ mide la sensibilidad cambiante de las expectativas a 24 meses frente a la inflación del período anterior, mientras que $d$ recoge la persistencia propia de las expectativas; finalmente, $c_{0t}$ representa el componente de largo plazo que no se explica por esas dos fuentes de información.

En términos de la dinámica de los coeficientes, la especificación principal restringe los parámetros de la ecuación de inflación y el coeficiente $d$ a permanecer constante; en cambio, $c_{0t}$ y $c_t$ pueden modificarse gradualmente, es aquí en donde se introduce el modelo variante en el tiempo, bajo la premisa que el proceso de anclaje de expectativas y el fortalecimiento de la credibilidad en un régimen monetario es un proceso gradual, que se va modificando en el tiempo; en esta linea, la restricción concentra la variación temporal en los parámetros que determinan directamente las magnitudes que se utilizarán más adelante como una aproximación de la credibilidad de la política monetaria guatemalteca.

en este sentido, los dos parámetros variantes siguen paseos aleatorios:

$$c_{0t}=c_{0,t-1}+\eta_{0,t},$$ {#eq-transicion-c0}$$c_t=c_{t-1}+\eta_{c,t},$$ {#eq-transicion-c}

con:

$$\eta_{0,t}\sim\mathcal{N}(0,Q_{c_0}),\qquad\eta_{c,t}\sim\mathcal{N}(0,Q_c).$$ {#eq-varianzas-estado} Las varianzas $Q_{c_0}$ y $Q_c$ determinan cuánto pueden cambiar los parámetros entre dos meses consecutivos, si $Q_{c_0}=0$, el intercepto permanece constante; de forma análoga, si $Q_c=0$, la sensibilidad de las expectativas frente a la inflación no varía, por consiguiente, la evidencia a favor de parámetros cambiantes requiere que el modelo estime varianzas de transición positivas y que su desempeño supere al de una especificación con coeficientes constantes.

**Derivación de la proxy de credibilidad**

A continuación se formaliza la manera en que el modelo representa la formación de las expectativas y permite construir una proxy dinámica de credibilidad, la idea básica es que, en el marco de un régimen creíble de política monetaria, las expectativas correspondientes a horizontes relativamente amplios deberían mostrar un desacoplamiento progresivo respecto de la inflación observada y permanecer vinculadas a un valor relativamente estable, que, en el marco de este trabajo se denominará "ancla inflacionaria implícita", en donde se impone la siguiente estructura analítica: para que un régimen monetario sea creíble es necesario un proxy de credibilidad alta y que las expectativas se mantengan vinculadas a un valor cercano a la meta de inflación oficial.

El punto de partida es la ecuación de expectativas del sistema bivariado:

$$
e_t^{24}
=
c_{0t}
+
c_t\pi_{t-1}
+
d e_{t-1}^{24}
+
\varepsilon_{e,t}.
$$

Para derivar la relación de largo plazo, se considera, en cada período, el equilibrio asociado con los parámetros vigentes, esto implica que los coeficientes permanecen temporalmente fijos, en donde las perturbaciones son iguales a cero y tanto la inflación como las expectativas dejan de cambiar, es decir se supone que:

$$
e_t^{24}
=
e_{t-1}^{24}
=
\bar e_t^{24},
$$ y $$
\pi_t
=
\pi_{t-1}
=
\bar\pi_t.
$$ Bajo estas condiciones, la ecuación de expectativas se transforma en:

$$
\bar e_t^{24}
=
c_{0t}
+
c_t\bar\pi_t
+
d\bar e_t^{24}.
$$

Trasladando el término asociado con la persistencia de las expectativas al lado izquierdo, se obtiene:

$$
\bar e_t^{24}
-
d\bar e_t^{24}
=
c_{0t}
+
c_t\bar\pi_t,
$$

y, al factorizar:

$$
(1-d)\bar e_t^{24}
=
c_{0t}
+
c_t\bar\pi_t.
$$

Finalmente, dividiendo ambos lados entre $1-d$ para despejar las expectativas a mediano plazo, la relación de equilibrio de la ecuación de expectativas puede expresarse como:

$$
\bar e_t^{24}
=
\frac{c_{0t}}{1-d}
+
\frac{c_t}{1-d}\bar\pi_t.
$$ {#eq-equilibrio-expectativas}

En donde $\bar e_t^{24}$ y $\bar\pi_t$ representan los valores de largo plazo de las expectativas y de la inflación, respectivamente; a su vez, siguiendo la formulación de @bomfim_rudebusch2000, las expectativas pueden representarse como un promedio ponderado entre un ancla inflacionaria implícita, $\pi_t^{*}$, y la inflación observada en el período anterior, expresándose como:

$$\bar e_t^{24}=\lambda_t\pi_t^{*}+(1-\lambda_t)\pi_{t-1}.$$

Al imponer las mismas condiciones de equilibrio, esta expresión se convierte en:

$$
\bar e_t^{24}
=
\lambda_t\pi_t^{*}
+
(1-\lambda_t)\bar\pi_t.
$$ {#eq-formacion-anclada-eq}

al comparar los coeficientes de las ecuaciones @eq-equilibrio-expectativas y @eq-formacion-anclada-eq, se tiene:$$1 - \lambda_t=\frac{c_t}{1 - d},$$

$$\lambda_t\pi_t^{*}=\frac{c_{0t}}{(1-d)}$$

reordenando términos se obtiene:

$$\lambda_t=1-\frac{c_t}{1-d},$$ {#eq-lambda}

$$\pi_t^{*}=\frac{c_{0t}}{1-d-c_t}.$$ {#eq-ancla-implicita}

La interpretación de ambas medidas es complementaria en este análisis, en donde un valor de $\lambda_t$ cercano a uno indica que las expectativas se encuentran débilmente vinculadas a la inflación pasada y, en consecuencia más ancladas; por el contrario, un valor próximo a cero señala que la experiencia inflacionaria reciente tiene un peso elevado en su formación; en este sentido, un aumento persistente de $\lambda_t$ se interpreta como evidencia compatible con un fortalecimiento de la credibilidad y del anclaje de mediano plazo. Por otro lado, la segunda medida, $\pi_t^{*}$, indica el nivel alrededor del cual parecen converger las expectativas en el largo plazo; en este sentido, es importante acotar que esta variable no se impone como equivalente a la meta establecida: se estima a partir del comportamiento conjunto de los datos y posteriormente se compara con el objetivo anunciado por el Banco de Guatemala.

Esta distinción es importante, porque unas expectativas pueden mostrar una baja sensibilidad frente a la inflación ---un valor elevado de $\lambda_t$--- y, aun así, converger hacia un nivel diferente de la meta, es por ello, que la evaluación combina el grado de anclaje con la ubicación del ancla implícita.

En sintesís, en un régimen de metas explícitas de inflación, una condición de credibilidad elevada requiere, por tanto, dos resultados simultáneos: que $\lambda_t$ se aproxime a uno y que el ancla implícita, $\pi_t^{*}$ , se ubique cerca de la meta oficial. El primero indica un desacoplamiento respecto de la inflación pasada; el segundo permite establecer si el valor que orienta las expectativas es congruente con el objetivo comunicado por la autoridad monetaria.

**Estimación de los parámetros variantes mediante sistema forma estado-espacio**

El sistema se representa en forma estado--espacio y se estima por máxima verosimilitud mediante el filtro de Kalman, el cual combina, de manera recursiva, la predicción del estado con la información aportada por cada nueva observación, siguiendo el trabajo de @durbin_koopman2012. Posteriormente, se emplea el suavizador de Kalman para reconstruir las trayectorias históricas de $c_{0t}$ y $c_t$ utilizando la información de toda la muestra; en este marco, la existencia de variación temporal se evalúa comparando el modelo con variantes en el tiempo (TVP) con una especificación de parámetros constantes.

# Discusión de resultados

En esta sección se abordan los resultados obtenidos de la implementación de las estrategias metodológicas planteadas en la sección anterior, las cuales están orientadas a estimar y analizar el grado de anclaje de las expectativas de inflación a mediano plazo en Guatemala. Primero, a la luz de la información disponible se analizan los hechos estilizados de tres variables centrales del estudio: *inflación, meta inflacionaria y las expectativas de inflación;* posteriormente, en la siguiente sección se analizan los resultados obtenidos de la primera aproximación descriptiva mediante las regresiones móviles; seguidamente, en el tercer apartado de esta sección se discuten el grado de anclaje a partir de analizar la trayectoria de $\lambda$ y además se discute el nivel de convergencia de largo plazo medida por $\pi^{*}$; finalmente en el último apartado se realizan algunas disquisiciones sobre la credibilidad del banco de Guatemala a la luz de los resultados obtenidos en el estudio.

## Hechos estilizados

Antes de abordar los resultados derivados de las estimaciones econométricas, resulta conveniente examinar algunos hechos estilizados asociados a la evolución de las expectativas de inflación en Guatemala, este análisis permite realizar una primera aproximación a su comportamiento temporal, particularmente en términos de su trayectoria, su proximidad respecto de la meta de inflación vigente y las diferencias observadas entre los horizontes de 12 y 24 meses; en este sentido, las figuras que se presentan a continuación permiten proporcionan un marco descriptivo para la interpretación posterior de las medidas dinámicas de anclaje.

### Evolución de las expectativas de inflación

Las expectativas de inflación como objeto de estudio fundamental de la política monetaria, adquirieron mucha relevancia, especialmente conforme se consolidó el esquema de Metas Explícitas de Inflación (EMEI), como ya se señalo en la sección 3, la disponibilidad de expectativas a horizontes constantes de 12 y 24 meses data desde 2010, lo que permite comparar cómo responden ambos horizontes a los distintos episodios inflacionarios de la muestra desde dicho período.

En este marco, la Figura 2 revela que la trayectoria de las expectativas de inflación en Guatemala no ha sido uniforme a lo largo de la muestra y que existen diferencias relevantes según el horizonte considerado, durante los primeros años, las expectativas a 12 y 24 meses se ubicaron persistentemente por encima de la meta central vigente y, en varios momentos, por encima del límite superior del rango de tolerancia; sin embargo, esta configuración comienza a modificarse entre 2012 y 2013, coincidiendo con las reducciones de la meta central, primero a 4.5% y posteriormente a 4.0%. A partir de entonces, ambas medidas convergen gradualmente hacia niveles más próximos al objetivo, aunque con episodios de desviación.

```{=tex}
\begin{strip}
\textbf{Figura 2}
\centering

\textit{Evolución histórica de las expectativas inflacionarias en Guatemala, 2010–2026}

\vspace{0.1cm}

\includegraphics[width=0.8\textwidth]{
\detokenize{../Data y resultados/figuras y tablas/figuras/3.fig_expectat_meta.png}
}

\vspace{0.1cm}

\begin{minipage}{0.90\textwidth}
\footnotesize
\textit{Nota.}  La figura muestra la serie histórica de las expectativas inflacionarias en Guatemala desde 2010 hasta junio 2026, comparando con la meta inflacionaria establecida por el EMEI. Elaboración propia con datos del Banco de Guatemala.
\end{minipage}

\end{strip}
```
Una característica que ilustra la caracterización del proceso de formación de expectativas surge al comparar ambos horizontes; si bien las expectativas a 12 y 24 meses comparten buena parte de sus movimientos, las correspondientes a 24 meses muestran, en general, fluctuaciones más contenidas; esta diferencia se vuelve particularmente evidente durante el episodio inflacionario de 2022--2023, en donde las expectativas a 12 meses aumentaron rápidamente hasta superar el límite superior del rango meta, alcanzando valores superiores a 6%, mientras que las expectativas a 24 meses registraron un incremento considerablemente menor y permanecieron por debajo de 5%; posteriormente, ambas series retornaron hacia valores próximos a la meta durante 2024. Este comportamiento es consistente con la idea planteada en la literatura de que las perturbaciones transitorias deberían reflejarse con mayor intensidad en las expectativas de horizontes más próximos, mientras que las expectativas de mayor plazo deberían mostrar una respuesta menor cuando el objetivo inflacionario conserva capacidad de actuar como referencia nominal (regímenes con alto grado de anclaje), lo cual ilustra una buena señal en la credibilidad del banco central, tema que se abordará en los siguientes apartados del estudio.

Por otro lado, el comportamiento observado hacia el final de la muestra introduce un elemento adicional, como se observa durante 2025 y 2026 ambas expectativas se desplazan nuevamente por debajo de la meta central; por tanto, la evidencia descriptiva no apunta a una convergencia monotónica de las expectativas hacia el 4%, sino a una dinámica en la que se alternan períodos de mayor y menor proximidad respecto del objetivo. Esta característica es relevante porque -como enfatizan Strohsal et al. (2015)- el grado de anclaje no necesariamente cambia mediante rupturas permanentes, sino que puede debilitarse y restablecerse gradualmente a través del tiempo. En el caso guatemalteco, la menor amplitud de las fluctuaciones a 24 meses ---sobre todo frente al episodio de 2022--2023--- constituye evidencia descriptiva compatible con un mayor grado de estabilidad de las expectativas de mayor horizonte. No obstante, la proximidad a la meta y la estabilidad relativa no son suficientes por sí mismas para establecer la existencia de anclaje; siguiendo el enfoque de Demertzis y la literatura posterior, es necesario determinar si las expectativas de mayor horizonte efectivamente se encuentran desacopladas de la dinámica inflacionaria de corto plazo, cuestión que se examina posteriormente mediante las estimaciones econométricas.

De conformidad con lo anterior, una forma útil de evaluar la efectividad del banco central consiste en analizar en que medida las expectativas se alejan de la meta central; en esta dirección, la figura 3 ilustra la desviación y la distancia de las expectativas con respecto a dicha meta central en cada período, bajo esta premisa, la figura refuerza la idea de que el comportamiento de las expectativas inflacionarias no solo ha tendido a moderarse en niveles, sino también a acercarse progresivamente a la meta establecida por la autoridad monetaria.

```{=tex}
\begin{strip}
\textbf{Figura 3}
\centering

\textit{Desviación y distancia de la expectativas de inflación con respecto a la Meta central en Guatemala, 2010–2026}

\vspace{0.1cm}

\includegraphics[width=0.8\textwidth]{
\detokenize{../Data y resultados/figuras y tablas/figuras/fig_obj1_desviacion_distancia_meta.png}
}

\vspace{0.1cm}

\begin{minipage}{0.90\textwidth}
\footnotesize
\textit{Nota.} El panel A presenta la desviación de las expectativas de inflación a 12 y 24 meses respecto de la meta central vigente en cada período; valores positivos indican expectativas por encima de la meta y valores negativos, expectativas por debajo. El panel B muestra la distancia absoluta respecto de dicha meta, por lo que valores más cercanos a cero indican una mayor proximidad al objetivo inflacionario. Elaboración propia con datos del Banco de Guatemal.
\end{minipage}

\end{strip}
```
En el panel A se observa que las desviaciones respecto de la meta presentan una dinámica común entre ambos horizontes, aunque con amplitudes distintas; particularmente, las expectativas a 24 meses tienden a mostrar desviaciones más acotadas que las de 12 meses, diferencia que se hace especialmente visible durante el episodio inflacionario de 2022--2023: mientras las expectativas de corto horizonte se alejaron más de dos puntos porcentuales de la meta, las de 24 meses reaccionaron de manera considerablemente menor. Asimismo, la figura permite identificar que los episodios de alejamiento no se producen únicamente por encima del objetivo; durante 2015--2016 y, nuevamente, hacia 2025--2026, ambas expectativas se ubican por debajo de la meta. En línea con la literatura sobre anclaje, esta menor amplitud relativa en el horizonte de 24 meses constituye evidencia descriptiva compatible con una menor respuesta de las expectativas de mayor plazo ante perturbaciones transitorias, aunque no permite por sí sola establecer su grado de anclaje.

por otro lado el panel B, al eliminar el signo de las desviaciones, permite concentrarse exclusivamente en *la magnitud del alejamiento respecto de la meta*, en donde la distancia de las expectativas a 24 meses es generalmente inferior a la correspondiente a 12 meses, siendo nuevamente el episodio de 2022--2023, -período caracterizado por el espiral inflacionario derivado principalmente de la ruptura de las cadenas de suministro mundiales y el encarecimiento de la energía y los alimentos-, el contraste más marcado: la distancia del horizonte de 12 meses aumenta abruptamente, mientras que la de 24 meses permanece considerablemente más contenida; sin embargo, posteriormente, ambas series convergen hacia valores próximos a cero durante 2024, antes de registrar un nuevo incremento hacia el final de la muestra.

En conjunto, los hechos estilizados muestran que las expectativas a 24 meses han presentado, en términos relativos, una mayor estabilidad y una menor amplitud en sus desviaciones respecto de la meta que las expectativas de menor horizonte; no obstante, la proximidad al objetivo inflacionario constituye únicamente una dimensión descriptiva del anclaje y no permite determinar si las expectativas de mayor plazo han reducido efectivamente su dependencia de la dinámica inflacionaria de corto plazo, es por esta razón, que el análisis se complementa mediante regresiones móviles (*rolling regressions*), con las cuales se examina si la sensibilidad de las expectativas a 24 meses frente a la inflación observada ha cambiado a lo largo del tiempo; en este contexto, este enfoque permite pasar de una caracterización basada en niveles y desviaciones a una evaluación dinámica del grado en que las expectativas de mayor horizonte responden a las condiciones inflacionarias contemporáneas.

## Sensibilidad temporal de las expectativas de inflación: evidencia de regresiones móviles

Las regresiones móviles ofrecen una primera aproximación a la forma en que ha cambiado la relación entre las expectativas de mediano plazo y la inflación observada, el objetivo es, más que identificar un valor puntual del grado de anclaje, es examinar si la información contenida en las desviaciones recientes de la inflación respecto de la meta ha perdido o ganado importancia en la formación de expectativas; para la evaluación de este fenómeno, como se señalo en la sección 5, se utilizan regresiones móviles, con ventanas de 60 meses, usando la especificación de la @eq-modelo-rolling. Bajo esta interpretación, una reducción de $\widehat{\beta}_t$ indica que las fluctuaciones de corto plazo de la inflación tienen una menor capacidad para trasladarse hacia el horizonte de política y constituye, por tanto, evidencia compatible con un fortalecimiento del anclaje.

### Sensibilidad frente a la inflación

En aras de analizar la trayectoria de $\widehat{\beta}_t$, una cuidadosa lectura de la figura 4 revela que esta sensibilidad no ha permanecido constante durante el período analizado; se observa que en las primeras ventanas, el coeficiente se ubica en niveles comparativamente elevados y presenta -además- una mayor variabilidad, lo que sugiere que las desviaciones de la inflación respecto de la meta tenían entonces una mayor correspondencia con las expectativas a mediano plazo. Si bien, la estimación experimenta fluctuaciones durante esta primera parte de la muestra, el rasgo más relevante no es cada movimiento individual, sino el cambio en la dinámica visible posteriormente: *la sensibilidad pierde magnitud de manera progresiva y converge hacia valores considerablemente menores*, pasando de valores promedio en 2015 de 0.16 a valores promedio de 0.05 en 2026.

En este contexto, la magnitud del cambio es económicamente relevante: una misma desviación de la inflación respecto de la meta se encuentra asociada, en las ventanas más recientes, con una variación mucho menor de las expectativas a 24 meses que la observada al inicio del ejercicio; en este sentido, el resultado no apunta simplemente a que las expectativas hayan permanecido próximas a la meta, sino a que su respuesta frente a movimientos de la inflación observada parece haberse debilitado con el tiempo.

Asimismo, las bandas de confianza aportan un matiz adicional, en este análisis, porque la incertidumbre alrededor de $\widehat{\beta}_t$ es mayor durante las primeras ventanas y disminuye sensiblemente en buena parte de la segunda mitad de la muestra, de manera que la reducción del coeficiente no parece responder únicamente a una mayor imprecisión de la estimación. En esta dirección, hacia el final del período, el intervalo vuelve a aproximarse al valor cero, lo que refuerza la lectura de una sensibilidad históricamente reducida.

Por otro lado, el coeficiente de $\widehat{\rho}_t$ cuya trayectoria se ilustra en la figura 5, muestra que las expectativas conservan un componente inercial a lo largo de la muestra, aunque su magnitud varía entre períodos, como se observa en la figura 5, en donde se observa que el coeficiente ha tenido un leve incremento a inicios de 2015, manteniéndose estable oscilando entre 0.6 y un poco más de 0.7 entre 2016 hasta 2024, mostrando posteriormente a ese año un comportamiento más volátil; lo anterior, ilustra que las expectativas tienen un importante componente persistente que juega un rol importante en la formación de expectativas.

```{=tex}
\begin{strip}
\textbf{Figura 4}
\centering

\textit{Estimación del grado de respuesta de las expectativas a mediano plazo frente a la brecha de inflación, 2010–2026}

\vspace{0.1cm}
\centering
\includegraphics[width=0.87\textwidth]{
\detokenize{../Data y resultados/output/rolling_beta_60m.png}
}

\vspace{0.1cm}

\begin{minipage}{0.90\textwidth}
\footnotesize
\textit{Nota.} La línea representa el coeficiente $\widehat{\beta}_t$ estimado mediante regresiones móviles de 60 meses. El área sombreada corresponde al intervalo de confianza al 95 por ciento calculado con errores estándar Newey–West HAC, en donde cada estimación se asigna al último mes de la ventana correspondiente. Elaboración propia.
\end{minipage}

\end{strip}
```
Por otro lado, el coeficiente de $\widehat{\rho}_t$ cuya trayectoria se ilustra en la figura 5, muestra que las expectativas conservan un componente inercial a lo largo de la muestra, aunque su magnitud varía entre períodos, como se observa en la figura 5, en donde se observa que el coeficiente ha tenido un leve incremento a inicios de 2015, manteniéndose estable oscilando entre 0.6 y un poco más de 0.7 entre 2016 hasta 2024, mostrando posteriormente a ese año un comportamiento más volátil; lo anterior, ilustra que las expectativas tienen un importante componente persistente que juega un rol importante en la formación de expectativas.

Es decir, las estimaciones sugieren que las expectativas a 24 meses se han vuelto menos sensibles a nuevas desviaciones de la inflación, pero que las discrepancias respecto de la meta, una vez incorporadas, pueden mostrar cierta persistencia antes de disiparse.

Por ello, el análisis conjunto de ambos parámetros ofrece una caracterización más completa: la sensibilidad frente a la inflación constituye la dimensión central del anclaje examinada en esta sección, mientras que la persistencia permite evaluar la velocidad con la que las expectativas retornan hacia su referencia nominal.

En conjunto, la evidencia mostrada de este primer análisis de la dinámica de la formación de expectativas, ilustra una menor dependencia en el tiempo de la expectativas a mediano plazo ante desviaciones de la inflación, lo cual, es consistente con un mayor anclaje; aunque las regresiones móviles presentan una limitación importante: los parámetros se suponen constantes dentro de cada ventana y su trayectoria depende, en cierta medida, de la longitud utilizada para definirla, y es, por esta razón, que el siguiente ejercicio abandona la segmentación discreta de la muestra y permite que la sensibilidad evolucione de manera continua mediante un modelo de parámetros variantes en el tiempo, con el propósito de examinar con mayor precisión cuándo y en qué magnitud se producen los cambios en el proceso de formación de expectativas.

## Anclaje de Expectativas de inflación a mediano Plazo: evidencia de un modelo variante en el tiempo

Los resultados de las regresiones móviles presentadas anteriormente sugieren que la sensibilidad de las expectativas de inflación a mediano plazo frente a la inflación observada no ha permanecido constante durante el período de estudio; y es, sobre esa evidencia preliminar, en que este apartado profundiza el análisis mediante el TVP--VAR descrito en la sección 5. A diferencia de las estimaciones por ventanas abordada previamente, el modelo permite que la relación entre inflación y expectativas evolucione de forma continua y, a partir de ella, recuperar una medida dinámica del desacoplamiento de las expectativas respecto de la inflación observada, término que se denominara $\lambda_t$, así como el nivel del ancla inflacionaria implícita, $\pi_t^*$. Esta estrategia mantiene la lógica de @demertzis_marcellino_viegi2012, siguiendo la especificación de Var variante en el tiempo porpuesto por @Stock_Watson1996, asi como del enfoque de parámetros variantes utilizado por @strohsal2015, que permita ilustrar esta relación para la información disponible en Guatemala.

```{=tex}
\begin{strip}
\textbf{Figura 5}

\textit{Estimación de la respuesta de las expectativas a mediano plazo frente a la persistencia de sus desviaciones respecto de la meta, 2010–2026}

\vspace{0.1cm}
\centering
\includegraphics[width=0.87\textwidth]{
\detokenize{../Data y resultados/output/rolling_rho_60m.png}
}

\vspace{0.1cm}

\begin{minipage}{0.90\textwidth}
\footnotesize
\textit{Nota.}  La línea representa el coeficiente $\widehat{\rho}_t$ estimado mediante regresiones móviles de 60 meses. El área sombreada corresponde al intervalo de confianza al 95 calculado con errores estándar Newey–West HAC, en donde cada estimación se asigna al último mes de la ventana correspondiente.\%.  Elaboración propia.
\end{minipage}

\end{strip}
```
En este sentido, el apartado inicia realizando un test empirico para validar la necesidad de un modelo variantes en el tiempo; posteriormente, se analizan la evolución temporal de los parámetros en la @eq-expectativas; seguidamente, se estiman los proxis de credibilidad y de ancla de inflación ímplicita, evaluando su trayectoria y consistencia a la luz de los datos; finalizando con la síntesis de los hallazgos encontrados.

### Evidencia de una relación cambiante entre inflación y expectativas

El incorporar una dinámica cambiante en el tiempo en la relación entre expectativas e inflación, constituye una extensión metodológica natural, a la luz de los resultados observados en las regresiones móviles; sin embargo, es indispensable, tener evidencia sólida que justifique la reespecificación econométrica del modelo, en virtud del costo en términos de parsimonia y complejidad modélica; en este sentido, esta sección presenta la evidencia estadística utilizada para justificar la adopción de una especificación con parámetros variantes en el tiempo.

Para evaluar este aspecto, se contrasta la misma especificación modélica bajo dos alternativas: una especificación con parámetros constantes y otra en la que determinados coeficientes (los relacionados con el proceso de formación de expectativas) evolucionen a largo del tiempo. La comparación se realiza a partir de los criterios de información y de la prueba de razón de verosimilitudes, complementada con el análisis de las varianzas de transición asociadas a los parámetros variantes.

En primer lugar, se evalua el desempeño de las dos especificaciones como se observa en el cuadro 2. Los resultados revelan que, el modelo TVP-VAR presenta una log verosimilitud superior al VAR con parámetros constantes, con una diferencia de 38.12; por otro lado, los criterios de información AIC y BIC, también favorecieron al modelo variante en el tiempo, aun cuando este último incorpora las varianzas de transición asociadas a $c_{0t}$ y $c_t$; en conjunto, estos resultados sugieren que la mayor flexibilidad del TVP--VAR se encuentra respaldada por los datos y favorecen una representación en la que el vínculo entre inflación y expectativas puede modificarse a lo largo del tiempo.

**Cuadro 2**

*Comparación entre el modelo constante y el TVP--VAR*

```{r}
#| label: setup-resultados-tvp
library(dplyr)
library(readr)
#Revisar rutas
ruta_tvp <- file.path(
  "..",
  "Data y resultados",
  "resultados_objetivo2_TVP_VAR"
)

ruta_robustez <- file.path(
  "..",
  "Data y resultados",
  "resultados_robustez_medidas_inflacion_demertzis"
)

# Resultados principales
comparacion_modelos <- readr::read_csv(
  file.path(ruta_tvp, "05_comparacion_M0_M3.csv"),
  show_col_types = FALSE
)

hiperparametros <- readr::read_csv(
  file.path(ruta_tvp, "04_hiperparametros_M0_M3.csv"),
  show_col_types = FALSE
)

resumen_m3 <- readr::read_csv(
  file.path(ruta_tvp, "07_resumen_M3.csv"),
  show_col_types = FALSE
)

subperíodos_m3 <- readr::read_csv(
  file.path(ruta_tvp, "08_resumen_subperiodos_M3.csv"),
  show_col_types = FALSE
)

diagnosticos_m3 <- readr::read_csv(
  file.path(ruta_tvp, "09_diagnosticos_residuales_M3.csv"),
  show_col_types = FALSE
)

# Robustez con medidas alternativas de inflación
robustez_medidas <- if (
  file.exists(
    file.path(
      ruta_robustez,
      "02_tabla_comparativa_medidas_inflacion.csv"
    )
  )
) {
  readr::read_csv(
    file.path(
      ruta_robustez,
      "02_tabla_comparativa_medidas_inflacion.csv"
    ),
    show_col_types = FALSE
  )
} else {
  NULL
}

robustez_trayectorias <- if (
  file.exists(
    file.path(
      ruta_robustez,
      "03_robustez_trayectorias_vs_baseline.csv"
    )
  )
) {
  readr::read_csv(
    file.path(
      ruta_robustez,
      "03_robustez_trayectorias_vs_baseline.csv"
    ),
    show_col_types = FALSE
  )
} else {
  NULL
}

# Funciones pequeñas para insertar resultados en el texto
fmt <- function(x, d = 2) {
  formatC(
    as.numeric(x),
    format = "f",
    digits = d
  )
}

fmt3 <- function(x) fmt(x, 3)

#| label: tbl-comparacion-m0-m3
#| tbl-cap: "Comparación entre el VAR con parámetros constantes y el TVP–VAR"

tabla_modelos_wp <- comparacion_modelos |>
  dplyr::transmute(
    Modelo = modelo,
    `Log-verosimilitud` = round(log_verosimilitud, 2),
    AIC = round(AIC, 2),
    BIC = round(BIC, 2)
  )

knitr::kable(
  tabla_modelos_wp,
  format = "latex",
  align = c("l", "r", "r", "r"),
  booktabs = TRUE,
  longtable = FALSE,
  escape = FALSE
  
  
  
)

```

\footnotesize

*Nota.* el VAR(1) se estima con la misma estructura funciona con parámetros constantes, mientras el TVP--VAR los parámetros $c_{0t}$ y $c_t$ evolucionan en el tiempo. AIC y BIC corresponden a los criterios de información de Akaike y Schwarz, respectivamente. Elaboración propia. \normalsize

Por otro lado, se evaluaron si los parámetros que se especificaron como variantes en el tiempo, presentan efectivamente movilidad a lo largo de la muestra; esta caracteristica de movilidad es recogida por $Q_{C0}$ y de $Qc_t$, siendo estas la varianzas de transición para el intercepto y para la sensibilidad de las expectativas frente a la inflación; Intuitivamente, una varianza de transición igual a cero implicaría que el parámetro correspondiente permanece constante, mientras que una varianza positiva permite que este evolucione a través del tiempo. En este sentido, al analizar la prueba, ambas varianzas resultan positivas, lo que es consistente con la existencia de variación temporal en las dos dimensiones.

Adicionalmente, se evaluó la estabilidad dinámica del sistema a lo largo de la muestra, en un modelo VAR, esta condición permite determinar si el efecto de una perturbación tiende a disiparse con el tiempo o si, por el contrario, genera una trayectoria que se amplifica de manera persistente; en este aspecto, los resultados revelan que el sistema cumple la condición de estabilidad en todos los períodos analizados, dado que el radio espectral ---una medida que resume la magnitud de las raíces dinámicas del modelo--- permanece por debajo de la unidad.

En términos económicos se puede argüir que la dinámica estimada de inflación y expectativas no presenta un comportamiento explosivo, lo que permite interpretar de manera coherente las trayectorias de los parámetros variantes en el tiempo y, a partir de ellas, las medidas derivadas de credibilidad y del ancla inflacionaria implícita.

Finalmente, los diagnósticos residuales son satisfactorios para la ecuación de expectativas y no muestran evidencia de una correlación contemporánea significativa entre las innovaciones de ambas ecuaciones; Sin embargo, la ecuación de inflación conserva autocorrelación residual, aspecto que se analiza posteriormente mediante ejercicios de robustez con medidas alternativas de inflación.

### Evolución de los parámetros variantes de las expectativas

En el apartado anterior, la evolución de la sensibilidad de las expectativas frente a la inflación se aproximó mediante regresiones móviles estimadas sobre ventanas sucesivas de 60 meses; si bien este procedimiento permite advertir cambios en dicha relación a lo largo de la muestra, cada coeficiente sintetiza la información contenida en una ventana determinada. La idea de este apartado es abandonar esta estructura por ventanas y permitir que los parámetros asociados al proceso de formación de expectativas evolucionen directamente período a período, dentro de un modelo estimado sobre la totalidad de la muestra. En este sentido, siguiendo el planteamiento de @demertzis_marcellino_viegi2012, aunque bajo una parametrización más restringida, se especifica el siguiente TVP--VAR:

\
$$\pi_t=a_0+a\pi_{t-1}+b e_{t-1}^{24}+\varepsilon_{\pi,t},$$$$e_t^{24}=c_{0t}+c_t\pi_{t-1}+d e_{t-1}^{24}+\varepsilon_{e,t}.$$

A diferencia de la especificación original de Demertzis, Marcellino y Viegi, en el presente estudio se preservan constantes los parámetros de la ecuación de inflación y el coeficiente de persistencia $d$, mientras que se permite variar únicamente al intercepto $c_{0t}$ y a la sensibilidad de las expectativas frente a la inflación, $c_t$. Ambos parámetros siguen procesos de paseo aleatorio,

$$
c_{0t}=c_{0,t-1}+\eta_{c0,t},
\qquad
c_t=c_{t-1}+\eta_{c,t},
$$

cuyas innovaciones se suponen mutuamente no correlacionadas y ortogonales a las perturbaciones del VAR. Asimismo, las innovaciones de las dos ecuaciones del sistema se especifican como contemporáneamente no correlacionadas y con varianzas constantes, esta restricción resulta particularmente conveniente en el presente ejercicio, pues concentra la variación temporal precisamente en los parámetros que intervienen en la construcción de la proxy de credibilidad, sin extender innecesariamente la flexibilidad del modelo al resto de sus componentes.

El sistema se estima mediante el filtro de Kalman, en virtud de que el propósito del ejercicio es reconstruir la evolución histórica del anclaje a lo largo de toda la muestra, se utilizan las estimaciones suavizadas de los estados. Las correspondientes estimaciones de $c_{0t}$ y $c_t$, junto con sus intervalos de confianza, se presentan en la Figura 6.

Una lectura cuidadosa de la Figura 6 revela que la evolución temporal de los parámetros de la ecuación de expectativas no es homogénea, aunque sí exhibe un patrón suficientemente definido; por una parte, el intercepto variante $c_{0t}$ muestra una reducción pronunciada durante la primera mitad de la muestra, seguida por una recuperación parcial y, posteriormente, por una trayectoria relativamente estable. Por otra, el coeficiente $c_t$, que recoge la sensibilidad de las expectativas de mediano plazo frente a la inflación observada, presenta un descenso más persistente: parte de valores cercanos a 0.18 y converge gradualmente hacia niveles próximos a 0.09 al final del período. Este último comportamiento resulta especialmente revelador, en virtud de que sugiere que, con el transcurso del tiempo, las expectativas de mediano plazo han reaccionado cada vez menos a las fluctuaciones de la inflación corriente.

```{=tex}
\begin{strip}
\textbf{Figura 6}
\centering
\textit{Estimaciones suavizadas de los parámetros variantes de la ecuación de expectativas, 2010--2026}

\vspace{0.1cm}

\includegraphics[width=0.87\textwidth]{
\detokenize{../Data y resultados/resultados_objetivo2_TVP_VAR/figura_02_panel_parametros_tvp.png}
}

\vspace{0.1cm}

\begin{minipage}{0.90\textwidth}
\footnotesize
\textit{Nota.} El panel (a) presenta la trayectoria estimada del intercepto variante $c_{0t}$, mientras que el panel (b) muestra la sensibilidad cambiante de las expectativas a 24 meses frente a la inflación observada, $c_t$. Las líneas representan las estimaciones suavizadas obtenidas mediante el filtro de Kalman y las áreas sombreadas corresponden a intervalos de confianza aproximados al 95 \%. Elaboración propia.
\end{minipage}

\end{strip}
```
Al respecto, es importante acotar que, si bien los intervalos de confianza aconsejan cautela al interpretar movimientos puntuales, la trayectoria suavizada de $c_t$ permite argüir que el vínculo entre inflación observada y expectativas se ha debilitado de manera paulatina, un resultado compatible con un mayor grado de anclaje de las expectativas de mediano plazo; esta interpretación, no obstante, adquiere mayor contenido económico cuando se examina conjuntamente con la proxy de credibilidad y con la evolución del ancla inflacionaria implícita, aspectos que se desarrollan en los apartados siguientes.

### Una medida del anclaje de las expectativas

Si bien la trayectoria que exhibe $c_t$ ilustra la dinámica de formación de expectativas, no constituye por sí misma una medida directamente interpretable del grado de anclaje; en este marco y siguiendo la lógica propuesta por @demertzis_marcellino_viegi2012, los parámetros obtenidos del TVP--VAR permiten construir una medida de interpretación económica más directa del grado de anclaje; en este sentido, se estima $\lambda_t$ ( véase la @eq-lambda) y siguiendo el procedimiento planteado en la sección 5, así como el nivel de inflación de largo plazo implícito en dicha dinámica, $\pi_t^*$. De esta forma, el análisis deja de concentrarse exclusivamente en la sensibilidad de las expectativas frente a la inflación y se desplaza hacia una cuestión más sustantiva: *en qué medida las expectativas se han desacoplado de fluctuaciones transitorias de la inflación y han gravitado alrededor de una referencia nominal relativamente estable.*

Uno de los conceptos más importantes en el contexto de esta investigación es el de "ancla implícita" $\pi_t^*$, la cual representa el nivel de inflación alrededor del cual tenderían a estabilizarse las expectativas una vez disipados los efectos de las perturbaciones transitorias. Esta magnitud no debe confundirse con la meta oficial de inflación del Banco de Guatemala: mientras esta última constituye una referencia explícitamente anunciada por la autoridad monetaria, el ancla implícita se infiere del comportamiento observado de la inflación y de las expectativas. En este sentido, la comparación entre ambas resulta, por tanto, de sumo interés, debido a que un elevado grado de anclaje no implica necesariamente que las expectativas se encuentren ancladas en torno al objetivo del banco central, pues podrían mostrar escasa sensibilidad a la inflación y, aun así, gravitar alrededor de un nivel distinto de la meta. En virtud de lo anterior, la evolución conjunta de $\lambda_t$ y $\pi_t^*$ permite distinguir entre la *intensidad* *del anclaje* y la *localización del ancla*, una distinción de carácter fundamental para interpretar el grado de credibilidad asociado al régimen de metas de inflación.

Bajo esta premisa, un aumento de $\lambda_t$ denota una menor dependencia de las expectativas respecto de la inflación observada y, por consiguiente, un mayor peso del componente asociado al ancla; en el límite, valores próximos a uno son consistentes con expectativas fuertemente ancladas; en este sentido, la presenta su trayectoria estimada y permite examinar si esta dimensión del anclaje se ha fortalecido a lo largo del período.

```{=tex}
\begin{strip}
\textbf{Figura 7}
\centering

\textit{trayectoria de proxy de credibilidad, 2010--2026}

\vspace{0.1cm}

\includegraphics[width=0.8\textwidth]{
\detokenize{../Data y resultados/resultados_objetivo2_TVP_VAR/figura_03_lambda_t.png}
}

\vspace{0.1cm}

\begin{minipage}{0.90\textwidth}
\footnotesize
\textit{Nota.} La figura muestra la trayectoria estimada del proxy de credibilidad, construido a partir de los parámetros estimados (véase ecuación 18), de 2010 a 2026. Elaboración propia.
\end{minipage}

\end{strip}
```
Los resultados sugieren un fortalecimiento gradual del anclaje a lo largo de la muestra: la proxy de credibilidad aumenta desde niveles cercanos a 0.75 al inicio del período hasta valores próximos a 0.88 hacia el final. Esta evolución indica que el proceso de formación de expectativas mostró un desacoplamiento de la inflación observada, aunque los intervalos de confianza son relativamente amplios, la dirección general del cambio resulta bastante clara y es coherente con un fortalecimiento gradual del anclaje.

La Figura 8 complementa esta primera dimensión al presentar la trayectoria de $\pi_t^*$, lo que permite examinar no solo si el anclaje se ha fortalecido a lo largo del tiempo, sino también si la referencia nominal alrededor de la cual se articulan las expectativas ha tendido a aproximarse a la meta anunciada por la autoridad monetaria.

En ese sentido, se observa que el ancla implícita exhibe una reducción pronunciada durante la primera mitad de la muestra; teniendo niveles superiores al 6% en 2010, es decir, las expectativas gravitaban muy por encima de la meta explicita de inflación para ese período -que era del 5%-; sin embargo, $\pi_t^*$ ha mostrado una convergencia hacia la meta del Banco de Guatemala, situándose por primera vez alrededor de la misma a mitad de 2015. Posteriormente, aunque registra algunas oscilaciones, su dinámica se mantiene predominantemente dentro o en las proximidades del rango de tolerancia establecido por la autoridad monetaria.

El análisis anterior es el resultado más importante del estudio, la evidencia no solo muestra un aumento de $\lambda_t$, sino también una convergencia del nivel implícito de largo plazo hacia valores compatibles con el objetivo anunciado por el Banco de Guatemala, por lo que se puede argüir que la credibilidad de la política monetaria se ha fortalecido de manera gradual de forma consistente con la consolidación del esquema de metas de inflación, incluso en períodos de alta inflación.

```{=tex}
\begin{strip}
\textbf{Figura 8}
\centering

\textit{Trayectoria del ancla implícita y su relación con la meta de inflación del Banco de Guatemala, 2010–2026}

\vspace{0.1cm}

\includegraphics[width=0.87\textwidth]{
\detokenize{../Data y resultados/resultados_objetivo2_TVP_VAR/figura_04_ancla_implicita.png}
}

\vspace{0.1cm}

\begin{minipage}{0.90\textwidth}
\footnotesize
\textit{Nota.} La figura muestra la trayectoria estimada del ancla ímplicita obtenida (véase ecuación 19). Se compara con la meta de inflación vigente en cada año de análisis y sus  intervalos oficiales.  Elaboración propia.
\end{minipage}

\end{strip}
```
El episodio inflacionario de 2021--2023 es un caso claro sobre este asunto, debido a que, aunque la inflación observada se alejó considerablemente de la meta como lo revela la figura 9, el ancla implícita permaneció comparativamente estable y próxima al objetivo central; esta divergencia sugiere que los agentes no incorporaron de manera permanente toda la perturbación inflacionaria reciente en su formación de expectativas de inflación de mediano plazo; por lo que, interpretado conjuntamente con la elevada trayectoria de $\lambda_t$, el resultado es compatible con expectativas que permanecieron relativamente ancladas en escenarios inflacionarios relevantes.

La lectura conjunta de las series permite advertir que el fortalecimiento del anclaje fue, -ante todo- un proceso gradual; como lo revela la figura 9, al inicio de la muestra, la inflación observada y las expectativas a mediano plazo se desenvolvían en niveles relativamente elevados, mientras que el ancla inflacionaria implícita se situaba claramente por encima de la referencia oficial; en ese contexto, la proxy de credibilidad $\hat{\lambda}_t$ registraba sus valores más bajos (cercanos a 0.75). Durante los años siguientes, sin embargo, comenzó a configurarse un patrón distinto: el ancla implícita desciende progresivamente hacia el rango meta y -de manera paralela- $\hat{\lambda}_t$ aumenta de forma sostenida; en este sentido, más que un mecanismo de ajuste abrupto, la figura revela una recomposición gradual del mecanismo de formación de expectativas, en la cual la inflación observada pierde relevancia en el proceso, mientras la referencia nominal asociada al ancla adquiere un papel más fuerte.

A partir de la segunda mitad de la década de 2010, esa transformación resulta todavía más evidente a la luz de la dinámica de las variables estimadas, en virtud de que, aunque la inflación observada sigue un patrón oscilante, el ancla implícita permanece considerablemente más estable y empieza a gravitar en torno a niveles próximos a la meta central; esta diferencia entre la volatilidad de la inflación y la relativa estabilidad de $\pi_t^*$ constituye el resultado principal del estudio: las perturbaciones inflacionarias dejan de trasladarse con demasiada intensidad hacia la referencia nominal alrededor de la cual se articulan las expectativas, y, al mismo tiempo, la proxy de credibilidad continúa aumentando y alcanza valores cercanos a 0.9, de manera que la menor sensibilidad frente a la inflación coincide con una localización del ancla cada vez más próxima al objetivo anunciado por la autoridad monetaria. En este sentido, es en donde se muestra el resultado más importante del estudio: las expectativas parecen organizarse alrededor de una referencia nominal progresivamente más consistente con el régimen de metas.

Quizá el episodio más ilustrativo de esta dinámica se encuentra entre 2021 y 2023. La inflación experimenta entonces el mayor incremento de toda la muestra y se aleja ostensiblemente del rango meta; no obstante, ni las expectativas a 24 meses ni el ancla implícita reproducen ese movimiento con una magnitud semejante. Más aún, $\hat{\lambda}_t$ no muestra un deterioro persistente y permanece en niveles elevados. En este sentido, una lectura cuidadosa de este episodio permite argüir que el choque inflacionario, aun siendo considerable, no se tradujo en un desanclaje equivalente de las expectativas de mediano plazo, esta distinción es fundamental: un régimen creíble no proscribe la ocurrencia de desviaciones transitorias de la inflación respecto de la meta, sino que limita su capacidad para alterar de manera persistente la referencia nominal incorporada por los agentes. Bajo esta óptica, la combinación de un $\hat{\lambda}_t$ creciente y de un $\pi_t^*$ relativamente estable alrededor de la meta ofrece evidencia compatible con un fortalecimiento gradual del anclaje durante el período analizado, sin que ello implique atribuir causalmente dicha evolución a un único factor o episodio de política monetaria.

```{=tex}
\begin{strip}
\textbf{Figura 9}
\centering

\textit{Inflación, ancla implícita y credibilidad: una lectura conjunta, 2010--2026}

\vspace{0.1cm}

\includegraphics[width=0.87\textwidth]{
\detokenize{../Data y resultados/resultados_objetivo2_TVP_VAR/figura_05_dinamica_conjunta_ancla_credibilidad.png}
}

\vspace{0.1cm}

\begin{minipage}{0.90\textwidth}
\footnotesize
\textit{Nota.} La línea azul oscura representa el ancla inflacionaria implícita, $\pi_t^*$; la línea gris discontinua corresponde a la expectativa de inflación a 24 meses; la línea negra muestra la inflación observada; la línea punteada indica la meta central de inflación y el área sombreada su rango de tolerancia. La línea azul asociada al eje derecho representa la proxy de credibilidad, $\hat{\lambda}_t$, donde valores más elevados son consistentes con un mayor grado de anclaje de las expectativas. Elaboración propia.
\end{minipage}

\end{strip}
```
En conjunto, ambas dimensiones apuntan en una misma dirección, por un lado, el fortalecimiento de $\lambda_t$ coincide con una aproximación progresiva del ancla implícita hacia la meta $\pi_t^*$, por lo que se podria argüir que el anclaje de las expectativas de mediano plazo en Guatemala no solo se fortaleció en intensidad, sino que también tendió a organizarse en torno a una referencia nominal cada vez más próxima al objetivo inflacionario del *Banco de Guatemala*. Dicho de otro modo, la evidencia es compatible con un proceso de credibilidad gradual, en el que el régimen no solo logra reducir la sensibilidad de las expectativas ante perturbaciones de corto plazo, sino también orientar su punto de convergencia hacia un nivel consistente con la meta anunciada por la autoridad monetaria.

# Referencias {.unnumbered}

::: {#refs}
:::
